ACORDAO-COMPLETO-2472488

ACÓRDÃO 2424/2021 ATA 39/2021 - PLENÁRIO

VISTOS, relatados e discutidos estes autos de Tomada de Contas Especial instaurada por força do subitem 9.3 do Acórdão 1804/2019-TCU-Plenário, tendo por objetivo apurar a responsabilidade de dirigentes do Instituto Nacional do Seguro Social (INSS) , em face de atos antieconômicos identificados na execução do Contrato 41/2018, firmado com a empresa RSX Informática Ltda., 
ACORDAM os Ministros do Tribunal de Contas da União, reunidos em sessão de Plenário, ante as razões expostas pelo Relator, em:
9.1. excluir da presente relação processual o Sr. José Ferreira de Sousa Júnior (CPF XXX.685.801-XX) ;
9.2. considerar revéis os responsáveis RSX Informática Ltda. (CNPJ 02.873.779/0001-85) e Lawrence Leite Gomes Barbosa (CPF XXX.225.111-XX) , para todos os efeitos, dando-se prosseguimento ao processo, com fulcro no art. 12, § 3º, da Lei 8.443/1992;
9.3. julgar irregulares as contas dos Srs. Francisco Paulo Soares Lopes (CPF XXX.353.011-XX) , Ilton José Fernandes Filho (CPF XXX.866.161-XX) e Ornon de Vasconcelos Mota Júnior (CPF XXX.297.711-XX) , da empresa RSX Informática Ltda. (CNPJ 02.873.779/0001-85) e do Sr. Lawrence Leite Gomes Barbosa, sócio administrador da referida sociedade empresária (CPF XXX.225.111-XX) , com fundamento nos arts. 1º, inciso I, 16, inciso III, alíneas "b" e "c", e § 2º da Lei 8.443/1992, c/c os arts. 19 e 23, inciso III, da mesma Lei, e com arts. 1º, inciso I, 209, incisos II e III, e § 5º, 210 e 214, inciso III, do Regimento Interno, e condená-los, em solidariedade, ao pagamento da quantia a seguir especificada, com a fixação do prazo de quinze dias, a contar das notificações, para comprovarem, perante o Tribunal (art. 214, inciso III, alínea "a", do Regimento Interno) , o recolhimento das dívidas aos cofres do Instituto Nacional do Seguro Social, atualizadas monetariamente e acrescidas dos juros de mora, calculados a partir das datas discriminadas, até a data dos recolhimentos, na forma prevista na legislação em vigor:
	VALOR ORIGINAL (R$) 
	DATA DA OCORRÊNCIA

	4.600.000,00
	26/4/2018

9.4. aplicar, individualmente, aos responsáveis abaixo identificados a multa prevista no art. 57 da Lei 8.443/1992, c/c no art. 267 do Regimento Interno do TCU, fixando-lhes o prazo de quinze dias, a contar das notificações, para que comprovem, perante o Tribunal, conforme o art. 23, inciso III, da Lei 8.443/1992, c/c no art. 214, inciso III, alínea "a", do Regimento Interno do TCU, o recolhimento das dívidas aos cofres do Tesouro Nacional, atualizadas monetariamente desde a data deste acórdão até as dos efetivos recolhimentos, se forem pagas após o vencimento, na forma da legislação em vigor;
	RESPONSÁVEL
	VALOR (R$) 

	Francisco Paulo Soares Lopes
	400.000,00

	Ilton José Fernandes Filho
	100.000,00

	Ornon de Vasconcelos Mota Júnior
	100.000,00

	RSX Informática Ltda.
	400.000,00

	Lawrence Leite Gomes Barbosa
	400.000,00

9.5. autorizar, desde logo, nos termos do art. 28, inciso II, da Lei 8.443/1992, a cobrança judicial das dívidas caso não atendidas as notificações;
9.6. considerar graves as infrações cometidas pelos Srs. Francisco Paulo Soares Lopes (CPF XXX.353.011-XX) , Ilton José Fernandes Filho (CPF XXX.866.161-XX) e Ornon de Vasconcelos Mota Júnior (CPF XXX.297.711-XX) ;
9.7. inabilitar os Srs. Francisco Paulo Soares Lopes (CPF XXX.353.011-XX) , Ilton José Fernandes Filho (CPF XXX.866.161-XX) e Ornon de Vasconcelos Mota Júnior (CPF XXX.297.711-XX) para o exercício de cargo em comissão e de função de confiança na Administração Pública Federal pelo prazo de 5 (cinco) anos, nos termos do art. 60 da Lei nº 8.443/1992 e do art. 270 do RITCU;	
9.8. solicitar, por intermédio do Ministério Público de Contas, que a Advocacia-Geral da União adote as medidas necessárias ao arresto dos bens dos responsáveis indicados no item 9.3 deste Acórdão, nos termos do art. 61 da Lei 8.443/1992, do art. 275 do RITCU e do parágrafo único do art.1º da Decisão Normativa TCU 189/2020;
9.9. encaminhar cópia desta deliberação à Procuradoria da República no Distrito Federal, nos termos do § 3º do art. 16 da Lei 8.443/1992, c/c o § 7º do art. 209 do Regimento Interno do TCU, para adoção das medidas cabíveis; e
9.10. dar ciência deste Acórdão ao INSS e aos responsáveis.

Tomada de contas especial instaurada com o objetivo de apurar atos antieconômicos identificados na execução de contrato que teve por objeto adquirir quatro licenças do software Safeval, doze meses de suporte para cada licença, treinamento na solução em uma turma e operação assistida da solução adquirida. Análise das alegações de defesa e razões de justificativa.

Trata-se de tomada de contas especial instaurada para apurar os indícios de dano ao erário em relação à celebração do Contrato 41/2018, firmado entre o Instituto Nacional do Seguro Social (INSS) e a empresa RSX Informática Ltda.
O Relator, Ministro-Substituto Augusto Sherman, propõe, em essência, julgar irregulares as contas do ex-presidente, do ex-diretor de atendimento e do ex-coordenador-geral de TI do INSS, da empresa contratada e de seu sócio-administrador, imputar-lhes débito e aplicar-lhes multa, além de promover o arresto de seus bens, caso não haja comprovação do efetivo recolhimento do débito dentro do prazo estabelecido. Aos ex-gestores do INSS foi proposta, também, a inabilitação ao exercício de cargo em comissão e de função de confiança na Administração Pública Federal.
Especificamente no que tange ao presidente do INSS à época, Francisco Paulo Soares Lopes, discordo do posicionamento do Relator quanto à sua responsabilização nestes autos.
Inicialmente, relembro que esta tomada de contas especial teve origem em um processo de fiscalização. Assim sendo, o ônus de comprovar as irregularidades e as responsabilidades correspondentes é do agente fiscalizador.
Para tanto, devem ser levados em consideração os ditames da Lei de Introdução às Normas do Direito Brasileiro, segundo a qual os agentes públicos somente respondem pessoalmente por suas decisões em caso de dolo ou erro grosseiro.
No âmbito destes autos, não houve, até o momento, o compartilhamento de provas por parte de outros órgãos da rede de controle que pudessem conferir robustez às suspeitas levantadas pela equipe de auditoria quanto à participação de Francisco Paulo Soares Lopes em qualquer tipo de esquema relativo à contratação.
Compulsando esta tomada de contas especial e o processo originador (TC 015.830/2018-7) , não identifiquei elementos probatórios ou indícios contundentes de que a conduta do ex-presidente do INSS na contratação em tela tenha sido dolosa.
Resta identificar se, dentro do contexto fático em que ocorreram as irregularidades e levando em consideração a posição que ocupava, era de se esperar que Francisco Paulo Soares Lopes houvesse agido de outra maneira, o que poderia caracterizar sua culpa grave.
Nesse ponto, chamo atenção ao fato de que orçamento anual do INSS é da ordem de R$ 1,8 bilhão, e a responsabilidade pela gestão e pelo ordenamento de despesas referente a esse orçamento é do presidente da entidade.
O contrato impugnado, por sua vez, totalizava R$ 8,8 milhões, ou seja, apenas 0,4% do orçamento total anual.
Não destoa da razoabilidade, portanto, que decisões gerenciais quanto à continuidade do planejamento da contratação tenham sido tomadas sem que o presidente houvesse se debruçado detidamente quanto às ressalvas inicialmente proferidas pela Coordenação-Geral de Tecnologia da Informação e Comunicações (CGTIC) .
Destaco, ainda, que os pareceres da CGTIC não eram os únicos constantes no processo de planejamento da contratação. Houve, também, manifestações da área requisitante, a Diretoria de Atendimento (Dirat) , as quais rebateram questionamentos realizados pela CGTIC e, ao fim, recomendaram a continuidade da contratação. 
Por fim, a própria CGTIC emitiu novo parecer e aprovou a continuidade da contratação.
Não se pode alegar, portanto, que a decisão do ex-presidente de não interferir no prosseguimento da contratação tenha sido completamente desmotivada ou flagrantemente contrária a pareceres constantes no processo.
Uma vez não comprovado nestes autos que o ex-presidente tinha ciência de qualquer tipo de esquema envolvendo a adesão à Ata de Registro de Preços 24/2017, e tendo em vista a baixa materialidade da contratação pretendida em relação à realidade da autarquia, parece-me plausível a hipótese de que, havendo no processo o registro de posições divergentes, a decisão gerencial de permitir que fosse dado andamento à contratação tenha legitimamente lhe parecido mais acertada naquele momento.
Também não vejo como óbvia a conclusão sobre qual deveria ter sido a área demandante da contratação em tela. Note-se que, nas análises empreendidas nesta fase processual, houve divergência entre a unidade instrutora e o Relator quanto a esse ponto. Assim sendo, questiono se seria exigível que o então presidente do INSS houvesse identificado possível vício na origem da demanda.
Tenho dúvidas, ainda, quanto à rejeição sumária do argumento de que o motivo pelo qual a presidência do INSS constou como área requisitante no documento de oficialização de demanda era o fato de a Dirat estar vinculada à Presidência. 
Das análises empreendidas nestes autos, não foi possível extrair a informação sobre o nível de autonomia que a diretoria de atendimento deteria para conduzir suas próprias demandas sem o aval da Presidência. Tampouco restou claro se, de fato, haveria anormalidade na aposição da Presidência como responsável por qualquer demanda que porventura tenha se originado em área a ela vinculada ou subordinada.
Por fim, registro que, na condição de ordenador de despesas da autarquia, não me parece atípico que a assinatura do ex-presidente do INSS constasse no Contrato 41/2018.
Diante desse cenário de incertezas, entendo não estar caracterizada, nestes autos, culpa grave na atuação de Francisco Paulo Soares Lopes que pudesse ensejar sua responsabilização.
Assim sendo, proponho que o ex-presidente do INSS seja excluído da relação processual.
Quanto às demais análises empreendidas, acompanho, na íntegra, o Relator.
	Ante o exposto, voto por que o Tribunal adote a minuta de acórdão que ora submeto à deliberação deste Colegiado:
"9.1. excluir da presente relação processual José Ferreira de Sousa Júnior e Francisco Paulo Soares Lopes;
9.2. considerar revéis os responsáveis RSX Informática Ltda. e Lawrence Leite Gomes Barbosa, para todos os efeitos, dando-se prosseguimento ao processo, com fulcro no art. 12, § 3º, da Lei 8.443/1992;
9.3. julgar irregulares as contas de Ilton José Fernandes Filho, de Ornon de Vasconcelos Mota Júnior, da empresa RSX Informática Ltda. e de Lawrence Leite Gomes Barbosa, sócio-administrador da referida sociedade empresária, com fundamento nos arts. 1º, inciso I, 16, inciso III, alíneas "b" e "c", e § 2º da Lei 8.443/1992, c/c os arts. 19 e 23, inciso III, da mesma Lei, e com arts. 1º, inciso I, 209, incisos II e III, e § 5º, 210 e 214, inciso III, do Regimento Interno, e condená-los, em solidariedade, ao pagamento da quantia a seguir especificada, com a fixação do prazo de quinze dias, a contar das notificações, para comprovarem, perante o Tribunal (art. 214, inciso III, alínea "a", do Regimento Interno) , o recolhimento das dívidas aos cofres do Instituto Nacional do Seguro Social, atualizadas monetariamente e acrescidas dos juros de mora, calculados a partir das datas discriminadas, até a data dos recolhimentos, na forma prevista na legislação em vigor;
	VALOR ORIGINAL (R$) 
	DATA DA OCORRÊNCIA

	4.600.000,00
	26/4/2018

9.4. aplicar, individualmente, aos responsáveis abaixo identificados a multa prevista no art.57 da Lei 8.443/1992, c/c no art. 267 do Regimento Interno do TCU, fixando-lhes o prazo de quinze dias, a contar das notificações, para que comprovem, perante o Tribunal, conforme o art. 23, inciso III, da Lei 8.443/1992, c/c no art. 214, inciso III, alínea "a", do Regimento Interno do TCU, o recolhimento das dívidas aos cofres do Tesouro Nacional, atualizadas monetariamente desde a data deste acórdão até as dos efetivos recolhimentos, se forem pagas após o vencimento, na forma da legislação em vigor;
	RESPONSÁVEL
	VALOR (R$) 

	Ilton José Fernandes Filho
	100.000,00

	Ornon de Vasconcelos Mota Júnior
	100.000,00

	RSX Informática Ltda.
	400.000,00

	Lawrence Leite Gomes Barbosa
	400.000,00

9.5. autorizar, desde logo, nos termos do art. 28, inciso II, da Lei 8.443/1992, a cobrança judicial das dívidas caso não atendidas as notificações;
9.6. considerar graves as infrações cometidas por Ilton José Fernandes Filho e Ornon de Vasconcelos Mota Júnior;
9.7. inabilitar Ilton José Fernandes Filho e Ornon de Vasconcelos Mota Júnior para o exercício de cargo em comissão e de função de confiança na Administração Pública Federal pelo prazo de 5 (cinco) anos, nos termos do art. 60 da Lei 8.443/1992 e do art. 270 do RITCU;
9.8. solicitar, por intermédio do Ministério Público de Contas, que a Advocacia-Geral da União adote as medidas necessárias ao arresto dos bens dos responsáveis indicados no item 9.3 deste Acórdão, nos termos do art. 61 da Lei 8.443/1992 e do art. 275 do RITCU, caso não haja, dentro do prazo estabelecido, a comprovação do efetivo recolhimento do débito;
9.9. encaminhar cópia desta deliberação à Procuradoria da República no Distrito Federal, nos termos do § 3º do art. 16 da Lei 8.443/1992, c/c o § 7º do art. 209 do Regimento Interno do TCU, para adoção das medidas cabíveis; e
9.10. dar ciência deste Acórdão ao INSS e aos responsáveis."
TCU, Sala das Sessões, em 6 de outubro de 2021.
BRUNO DANTAS
Ministro

Instituto Nacional do Seguro Social.

3. Responsáveis: Francisco Paulo Soares Lopes (XXX.353.011-XX); Ilton José Fernandes Filho (XXX.866.161-XX); José Ferreira de Sousa Júnior (XXX.685.801-XX); Lawrence Leite Gomes Barbosa (XXX.225.111-XX); Ornon de Vasconcelos Mota Júnior (XXX.297.711-XX); RSX Informática Ltda. (02.873.779/0001-85).

Ministro Vital do Rêgo.

13.1. Ministros presentes: Ana Arraes (Presidente), Walton Alencar Rodrigues, Benjamin Zymler, Augusto Nardes, Aroldo Cedraz, Raimundo Carreiro, Bruno Dantas, Vital do Rêgo (Revisor) e Jorge Oliveira.
13.2. Ministros com voto vencido: Augusto Nardes, Raimundo Carreiro, Bruno Dantas e Vital do Rêgo (Revisor).
13.3. Ministro que não participou da votação: Aroldo Cedraz.
13.3. Ministro-Substituto convocado: Augusto Sherman Cavalcanti (Relator).
13.4. Ministros-Substitutos presentes: Marcos Bemquerer Costa, André Luís de Carvalho e Weder de Oliveira.

ACORDAO-COMPLETO-2517709

Acórdão 1140/2022 - Plenário

AUGUSTO SHERMAN

Adoto, como relatório, excerto da instrução elaborada por Auditor Federal lotado na Sefti (peça 93) , anuída pelos dirigentes da unidade (peças 94-95) , bem como Parecer parcialmente divergente do MP/TCU (peça 98) , da lavra do e. Procurador Júlio Marcelo de Oliveira: 
"INTRODUÇÃO
1.		Cuidam os autos de Tomada de Contas Especial (TCE) decorrente do cumprimento do item 9.3 do Acórdão 1804/2019-TCU-Plenário (peça 7) , de relatoria do Ministro-Substituto Augusto Sherman Cavalcanti, proferido no âmbito do TC Processo 015.830/2018-7, em face de atos antieconômicos identificados na execução do Contrato 41/2018, firmado pelo Instituto Nacional do Seguro Social (INSS) com a empresa RSX Informática Ltda. no valor de R$ 8.841.000,00.
2.		O ajuste contratual teve origem em adesão à Ata de Registro de Preços (ARP) 24/2017 do então Ministério da Integração (MI) , cujo objeto foi adquirir quatro licenças do software Safeval, doze meses de suporte para cada licença, treinamento na solução em uma turma e operação assistida de 14.950 UST (TC Processo 015.830/2018-7, peça 56, p. 123) . 
HISTÓRICO
3.		Por meio do Relatório de Fiscalização 191/2018, produzido em sede da fiscalização TC Processo 015.830/2018-7, identificou-se uma série de irregularidades referentes à contratação e à execução do Contrato 41/2018, firmado pelo INSS com a empresa RSX, as quais motivaram a conversão daqueles autos na presente TCE. Em resumo, foram identificados três grupos de irregularidades na condução do Contrato 41/2018, quais sejam: 
a) Achado 5 - planejamento meramente formal da contratação com direcionamento na contratação da empresa RSX por meio de adesão à ARP 24/2017 do MI (peça 2, p. 24-29) ;
b) Achado 6 - pesquisa de preços simulada (peça 2, p.29-30) ; e
c)	 Achado 7 - Contratação que causou prejuízo ao erário (peça 2, p. 31-34) .
4.	Além da conversão dos autos em TCE, o Acórdão 1804/2019-TCU-Plenário determinou a citação e audiência de gestores do INSS, bem como a desconsideração da personalidade jurídica da empresa RSX Informática Ltda., 02.873.779/0001-85, a fim de responsabilizá-la, solidariamente com seus sócios, pelos indícios de irregularidade mencionados naqueles autos (peça 7, itens 9.1, 9.4 e 9.5) .
5.	Com relação às citações referentes ao item 9.4 do Acórdão 1804/2019-TCU-Plenário, tem-se que as mesmas se realizaram conforme quadro abaixo:
	Responsável
	Citação
	Ciência
	Resposta

	Francisco Paulo Soares Lopes (CPF XXX.353.011-XX) 
	20/2/2020 (peça 32) 
	27/2/2020 (peça 47) 
	-

	Ilton Jose Fernandes Filho (CPF XXX.866.161-XX) 
	20/2/2020 (peça 33) 
	27/2/2020 (peça 49) 
	6/5/2020 (peça 72) 

	Jose Ferreira de Sousa Junior (CPF 	XXX.685.801-XX) 
	20/2/2020 (peça 34) 
	6/3/2020 (peça 45) 
	15/6/2020 (peças 79-81) 

	Ornon de Vasconcelos Mota Júnior (CPF XXX.297.711-XX) 
	20/2/2020 (peça 35) 
	26/2/2020 (peça 46) 
	7/5/2020 (peça 73) 

		RSX Informática Ltda. (CNPJ 02.873.779/0001-85) 
	20/2/2020 (peça 36) 
	27/2/2020 (peça 48) 
	-

	Lawrence Leite Gomes Barbosa (CPF 	XXX.225.111-XX) 
	20/4/2020 (peças 68 e 69) 
	23/4/2020 (peças 70 e 71) 
	-

6.	Já as audiências constantes no item 9.5 do Acórdão 1804/2019-TCU-Plenário promoveram-se conforme segue:
	Responsável
	Audiência
	Ciência
	Resposta

	Francisco Paulo Soares Lopes (CPF XXX.353.011-XX) 
	3/2/2020 
 (peça 14) 
	5/2/2020 (peça 20) 
	20/3/2020
 (peças 59-66 e 77) 

	Ilton Jose Fernandes Filho (CPF XXX.866.161-XX) 
	3/2/2020 
 (peça 15) 
	7/2/2020 (peça 39) 
	
	Jose Ferreira de Sousa Junior (CPF 	XXX.685.801-XX) 
	3/2/2020 
 (peça 16) 
	5/2/2020 (peça 19) 
	22/5/2020 (peças 74-76) 

	Ornon de Vasconcelos Mota Júnior (CPF XXX.297.711-XX) 
	3/2/2020 
 (peça 17) 
	6/2/2020 (peça 31) 
	-

EXAME TÉCNICO
7.	Previamente à análise dos argumentos dos responsáveis que se fará a seguir, e tendo em vista que as supostas irregularidades foram levantadas pelo TCU no TC Processo 015.830/2018-7, entende-se essencial apresentar um resumo cronológico dos fatos ocorridos no INSS que culminaram com a celebração do Contrato 41/2018 com a empresa RSX e sua posterior suspensão: 
	Nº
	Data
	Peça/ Página
	Descrição

	1
	18/12/2017
	82/2-4
	Elaboração do Documento de Oficialização da Demanda (DOD) , o qual aponta como área requisitante a Presidência do INSS e o Sr. Francisco Paulo Soares Lopes como responsável pela demanda. O documento apresenta o Sr. Ilton José Fernandes Filho, Diretor de Atendimento, como integrante requisitante.

	2
	20/12/2017
	82/5
	A Coordenação-Geral de Tecnologia da Informação e Comunicações (CGTIC) atesta a ciência do DOD e que o mesmo está alinhado ao Plano Diretor de Tecnologia da Informação (PDTI) do INSS.

	3
	21/12/2017
	82/7
	A Diretoria de Orçamento, Finanças e Logística (DOFL) autoriza o prosseguimento da contratação e nomeia a equipe de Planejamento de Contratação: Ilton José Fernandes Filho (integrante requisitante) , Ornon de Vasconcelos Mota Júnior (integrante técnico) e José Ferreira de Sousa Júnior (integrante administrativo) 

	4
	22/12/2017
	82/1037
	Elaboração do Estudo Técnico Preliminar (ETP) , assinado pelos integrantes técnico e requisitante, mas sem a assinatura da autoridade competente, no caso o diretor da DOFL

	5
	22/12/2017
	82/3850
	Elaboração da Análise de Riscos

	6
	22/12/2017
	82/51-72
	Elaboração do Termo de Referência (TR) , o qual não foi assinado pela autoridade competente, o diretor da DOFL

	7
	26/12/2017
	83/1-24
	Encaminhamento pelo integrante técnico da equipe, Ornon de Vasconcelos Mota Júnior, de mensagens de e-mail solicitando cotação de preços para as empresas RSX, Midnal, Inovacon, InovaGestão e Teletronic. Todas as respostas foram recebidas em até 24 horas após a solicitação.

	8
	27/12/2017
	83/25-26
	Ofício do INSS ao MI com consulta sobre a possibilidade de adesão à ARP 24/2017-MI

	9
	27/12/2017
	83/27-28
	Resposta do MI informando estar de acordo com a da adesão solicitada

	10
	28/12/2017
	83/29-30
	Ofício do INSS à empresa RSX com consulta sobre a possibilidade de adesão à ARP 24/2017-MI

	11
	28/12/2017
	83/31-32
	Resposta da empresa RSX ao INSS informando os valores para contratação

	12
	29/12/2017
	84/34
	O Diretor de Atendimento, Ilton José Fernandes Filho, encaminha o processo à Presidência do INSS para o de acordo e posteriormente à Coordenação-Geral de Licitações e Contratos (CGLCO) 

	13
	29/12/2017
	84/37
	A CGLCO elabora o pedido de compra

	14
	11/01/2018
	85/1-13
	Parecer da Procuradoria Federal Especializada junto ao INSS (PFE-INSS) , em análise do processo de contratação, aponta as seguintes questões, em resumo:
·	ETP, Análise de Risco e TR sem assinaturas da autoridade competente, a qual deveria manifestar-se motivadamente pelo prosseguimento da contratação;
·	Medidas para evitar e minorar os riscos contratuais deveriam ser mais bem especificadas, evitando-se expressões genéricas e detalhando os aspectos e peculiaridades dos casos concretos;
·	falta de aprovação e assinatura do ETP pelo Coordenador-Geral de Tecnologia da Informação (CGTIC) ;
·	necessidade de adequação da contratação ao PDTI 2016-2017;
·	comprovar o quantitativo de bens a ser adquirido; e
·	ampliação da pesquisa de preços 

	15
	19/01/2018
	86/3
	A DOFL encaminha o parecer da PFE-INSS à Diretoria de Atendimento (Dirat) 

	16
	02/02/2018
	86/7-8
	Frente ao parecer da PFE-INSS, o integrante técnico, Ornon de Vasconcelos Mota Júnior, apresenta resposta às recomendações informando: 
·	que havia sido providenciada a assinatura do ETP pela DOFL, todavia no documento no novo ETP apresentado, não consta a referida assinatura (peça 86, p. 40) ; 

	17
	05/02/2018
	86/43
	O CGTIC recebe o processo de contratação e encaminha-o à Coordenação de Arquitetura, Operação e Soluções (CAOS) para análise

	18
	09/02/2018
	86/44-45
	A CAOS/CGTIC emite parecer com as seguintes constatações:
·	ao contrário do informado no ETP pela equipe de planejamento da contratação, o INSS não adota as melhores práticas de desenvolvimento e de qualidade de software, o que implica que aquela autarquia não dispunha de maturidade tecnológica suficiente para implementação da solução tecnológica a ser contratada para análise de vulnerabilidades de softwares;
·	ausência de modelo de execução adequado à prestação dos serviços;
·	ausência completa de um modelo de gestão contratual;
·	não existência no INSS de um sistema de gerenciamento de métricas de serviço, essencial para a gestão da referida contratação; 
·	necessidade de apresentação de roteiros de teste para os sistemas, sem que os sistemas do INSS estivessem aptos para tal procedimento; e
·	a assinatura do contrato analisado traria riscos para a equipe de gestão e liberdade de atuação da contratada

	19
	14/02/2018
	86/46
	A CGTIC encaminha parecer da CAOS/CGTIC à Dirat, recomendando ainda que o Comitê Estratégico de Tecnologia da Informação do INSS avaliasse a conveniência e oportunidade da contratação

	20
	19/2/2018
	59/14
	O presidente do INSS, Sr. Francisco Paulo Soares Lopes, encaminha ao MDS Ofício no qual indica o Sr. Ornon de Vasconcelos Mota Júnior, integrante técnico da equipe de planejamento da contratação, para ocupar o cargo de Coordenador-Geral de Tecnologia da Informação e Comunicações do INSS (CGTIC) 

	21
	21/02/2018
	86/47-50
	O integrante Requisitante, Sr. Ilton José Fernandes Filho, emite despacho, com a concordância da Presidência, no qual apresenta considerações sobre o parecer da CAOS/CGTIC, informando que:
·	com relação ao argumento de que a área de desenvolvimento de software não detinha maturidade suficiente para implementação da solução, informou que a origem das informações para elaboração do ETP foi o PDTI 2013/2016, o qual continha várias ações para melhoria do processo de desenvolvimento de sistemas do INSS. Todavia, a Dirat não informou em seu parecer se efetivamente tais ações previstas no PDTI foram efetivamente implementadas. Ou seja, os argumentos trazidos pela CAOS/CGTIC a esse respeito não foram sanados;
·	com relação às alegadas ausências de um modelo adequado de execução e gestão contratual, informa genericamente que tudo já estaria constando no ETP;
·	quanto à não existência no INSS de um sistema de gerenciamento de métricas de serviço, não apresentou nenhuma informação pertinente; e
·	se posiciona pela continuidade da contratação

	22
	28/02/2018
	86/51
	A Coordenação de Compras e Serviços encaminha o novo despacho do integrante requisitante para nova análise da CGTIC

	23
	07/03/2018
	86/53-56
	A CAOS/CGTIC emite nova manifestação, considerando as informações constantes no despacho do integrante requisitante, nas quais:
·	reitera que a descrição do processo de gestão constante no ETP é insuficiente para a gestão contratual e que o modelo de gestão não permite o acompanhamento do serviço prestado;
·	questiona o motivo da equipe de planejamento ter avaliado apenas uma solução tecnológica; e
·	argumenta ser necessário o retorno do processo à fase de planejamento para: análise de outras opções tecnológicas;  definição dos processos de execução em nível de detalhe suficiente; definição dos processos de gestão em nível de detalhe suficiente; adequação de responsabilidades; adequação de glosas e sanções; adequação do Custo de Adequação, uma vez que o INSS não dispunha de estrutura de pessoal e metodológica para absorver a solução contratada

	24
	14/03/2018
	86/58
	A CLGCO encaminha nova manifestação da CGTIC à Dirat

	25
	16/03/2018
	86/59-62
	O integrante requisitante, em concordância com o presidente do INSS, elabora nova manifestação, na qual:
·	cita relatório de auditoria realizado pela Coordenação-Geral de Auditoria da Previdência, o qual estima prejuízo de R$ 64.310.060.761,31 referente a pagamento indevido de benefícios, e questiona a resistência da área de TI na referida contratação, que viria a ajudar na resolução da questão. Todavia, o integrante requisitante não aborda os critérios técnicos que foram utilizados na escolha da solução tecnológica;
·	informa que é inadmissível esperar um amadurecimento da área de sistemas para que possa ser implantada uma solução de análise de vulnerabilidades;
·	aponta que o detalhamento das entregas estaria na própria especificação, embora tal argumento não responda aos questionamentos feitos pela CGTIC de que não há no TR definição objetiva de avaliação da qualidade das entregas da solução a ser contratada;
·	traz justificativas que não estão presentes no TR;
·	sugere que a ausência de um sistema para acompanhamento de métricas pode ser resolvida com a utilização de planilhas eletrônicas;
·	informa que não é necessário analista de testes, contrariando o que dispõe o TR;
·	informa que a administração do INSS irá dar total suporte à CGTIC para que sejam estabelecidos processos de gestão para sanar todas as falhas apontadas, embora tal afirmação apenas corrobore a necessidade de várias adaptações no INSS antes do uso da ferramenta contratada, razão pela qual novamente caberia a análise da conveniência e oportunidade da mesma; e
·	informa que foram avaliadas quatro soluções, contudo não há nos autos nenhuma evidência da referida avaliação

	26
	20/03/2018
	86/74
	A CLGCO encaminha o novo despacho do integrante requisitante à CGTIC, para análise

	27
	20/3/2018
	59/14
	O Sr. Ornon de Vasconcelos Mota Júnior, integrante técnico da equipe de planejamento da contratação, após indicação do presidente do INSS ao MDS, assume a titularidade da CGTIC 

	28
	27/03/2018
	86/76
	Em novo despacho, agora sob a gestão do Sr. Ornon de Vasconcelos, a CGTIC muda seu posicionamento anterior no qual apontou vários impedimentos à contratação e aprova a continuidade da contratação, sem fazer referência às questões levantadas anteriormente pela unidade quando da gestão anterior

	29
	29/03/2018
	86/80
	A contratação é autorizada pela Presidência do INSS

	30
	09/04/2018
	86/92-94
	Emissão das notas de empenho

	31
	13/04/2018
	86/103
	Após análise da minuta do contrato do MI, a CLGCO informa à CGTIC que a referida minuta, a qual não pode ser alterada, estabelece que toda a fiscalização, gerenciamento e acompanhamento do contrato que será firmado deverá ser realizada através do sistema GEMEOS, e pergunta à CGTIC se o INSS possui o sistema GEMEOS implantado e em operação

	32
	13/04/2018
	86/106
	A CGTIC encaminha documento que evidencia que o INSS solicitou ao MI em 2016 a cessão do sistema GEMEOS, e informa que o referido sistema estava em processo de implantação no INSS, porém não apresentou nenhuma informação sobre quando o mesmo estaria disponível, condição necessária para o início da vigência do contrato com a RSX

	33
	13/04/2018
	86/152
	O INSS assina o Contrato 41/2018 com a empresa RSX, mesmo o sistema GEMEOS não estando implantado

	34
	19/04/2018
	86/170-180
	RSX emite o relatório de disponibilização de licença

	35
	20/04/2018
	86/154
	A CLGCO encaminha solicitação à CGTIC para indicação do gestor, fiscal técnico e fiscal administrativo do contrato 41/2018

	36
	20/04/2018
	86/166
	A RSX emite a nota fiscal 130 referente ao fornecimento das licenças do software contratado, no valor de R$ 4.600.000,00

	37
	23/04/2018
	86/156
	CGTIC informa os Srs. Ornon de Vasconcelos Mota Júnior e Ilton José Fernandes Filho como gestor técnico e fiscal do Contrato 41/2018, respectivamente 

	38
	23/04/2018
	86/166
	O Sr. Ornon de Vasconcelos Mota Júnior atesta o recebimento das licenças, mesmo sem ainda ter sido nomeado gestor do Contrato 41/2018

	39
	23/04/2018
	86/169
	O gestor do contrato e o fiscal técnico assinam o Termo de Recebimento Definitivo

	40
	25/04/2018
	86/158
	Portaria nomeia o Sr. Ornon de Vasconcelos Mota Júnior, gestor do contrato, e o Sr. Ilton José Fernandes Filho como fiscal técnico

	41
	25/04/2018
	86/163
	Emitida autorização de pagamento pelas licenças

	42
	26/4/2018
	86/163
	O pagamento relativo às entregas das quatro licenças do software Safeval (item 1 do Contrato) no valor de R$ 4.600.000,00 foi realizado em 26/4/2018, por meio da ordem bancária 2018OB801551 (peça 57, p. 163) .

	43
	04/05/2018
	86/183
	Emissão da apólice de garantia

	44
	15/05/2018
	86/201
	O presidente do INSS, Sr. Francisco Paulo Soares Lopes, emite memorando à CGTIC determinando a suspensão dos pagamentos referentes ao contrato 41/2018

	45
	15/05/2018
	86/202
	O CGTIC solicita à CLGCO a suspensão dos pagamentos do contrato 41/2018

	46
	17/05/2018
	87/1
	A empresa RSX encaminha ao INSS considerações referentes à denúncia publicada no jornal "O Globo"

	47
	22/05/2018
	88/74
	O Sr. Ornon de Vasconcelos Mota Junior solicita à empresa RSX reinstalação das licenças do software Safeval instaladas, uma vez que o servidor onde haviam sido instaladas as licenças estava indisponível

	48
	23/05/2018
	88/72
	A Presidente Substituta do INSS determina a suspensão imediata do de todas as atividades e solicitações referentes ao Contrato 41/2018  

8.		Frente ao exposto, analisam-se a seguir as respostas apresentadas pelos responsáveis às comunicações, conforme parágrafos 5 a 6, supra.
Alegações de defesa e razões de justificativa apresentadas pelo Sr. Francisco Paulo Soares Lopes (CPF XXX.353.011-XX) 
9.		Conforme observa-se nos quadros dos parágrafos 5 e 6, supra, tem-se que o Sr. Francisco Paulo Soares Lopes não respondeu à citação realizada por meio do Ofício 3779/2020-TCU/Seproc (peça 32) no prazo regimental previsto. Contudo, verificou-se que, em resposta à audiência realizada por meio do Ofício 1672/2020-TCU/Seproc (peça 14) , o responsável trouxe elementos os quais poderão ser aproveitados, no que couber, na análise da conduta do responsável referente a irregularidade contida na audiência do item 9.4 do Acórdão (peças 59-66 e 77) .
10.	Conforme matriz de responsabilização do Relatório de Fiscalização 191/2018 (peça 2, p. 71-72 e p. 74-75) , tem-se que o responsável foi chamado em audiência e citado em decorrência dos Achados 5 e 7, respectivamente, transcritos a seguir:
Achado 5 - Planejamento meramente formal da contratação, com direcionamento da contratação da empresa RSX por meio de adesão à ARP 24/2017 do MI (Item III.2.1 do Relatório) 
	Responsável
	a)  Francisco Paulo Soares Lopes, CPF XXX.353.011-XX, presidente do INSS.

	Conduta
	Na condição de autoridade máxima da organização atuou em diversas etapas da contratação mesmo sem ser requerida pelas normas (parágrafos 173 a 177) . Assim, elaborou e aprovou o DOD (peça 53, p. 1-4) , não observando os controles internos, que poderiam evitar uma série de irregularidades (Item III.2.1) , permitindo que a contratação seguisse mesmo com artefatos que foram criados apenas para atender às formalidades do processo licitatório e dar aparência de legalidade ao processo de planejamento da contratação. Além disso, após dois pareceres técnicos contrários ao prosseguimento da contratação, substituiu o Coordenador-Geral de TI (peça 53, p. 5) . Por fim, mesmo sem a aprovação do TR pela autoridade competente, autorizou a contratação (peça 57, p. 80) .

Achado 7 - Contratação que causou prejuízo do erário (Item III.2.3 do Relatório) 
	Responsável
	a)  Francisco Paulo Soares Lopes, CPF XXX.353.011-XX, presidente do INSS.

	Conduta
	Na condição de autoridade máxima da organização atuou em diversas etapas da contratação mesmo sem ser requerida pelas normas (parágrafos 173 a 177) . Assim, elaborou e aprovou o DOD (peça 53, p. 1-4) , não observando os controles internos, que poderiam evitar uma série de irregularidades (Item III.2.1) , permitindo que a contratação seguisse mesmo com artefatos que foram criados apenas para atender às formalidades do processo licitatório e dar aparência de legalidade ao processo de planejamento da contratação.
A execução contratual, desde designação do gestor e fiscais do contrato, passando pelo recebimento e pagamento das licenças não seguiram o fluxo normal assim como aconteceu na adesão à ata, desrespeitando o disposto na legislação e normas infralegais, bem como as cláusulas contratuais.
A atuação do presidente do INSS à época da contratação deve ser destacada. Aprovação como responsável pela demanda e encaminhamento do DOD, mesmo não havendo necessidade desse ato, já que a autoridade competente para tal ato seria o Diretor de Orçamento, Finanças e Logística. Após parecer técnico que pediu a adequação do planejamento da contratação aos dispositivos da IN 4/2014-SLTI/MP e, consequentemente, o saneamento dos graves problemas identificados, o processo foi encaminhado até o presidente do INSS para conhecimento e avaliação. Esse aparente desvio na tramitação, já que o esperado nesses casos é a remessa do processo ao responsável pela área administrativa, referenciado na Lei 8.666/1993 como autoridade competente, demonstra o interesse direto do presidente do INSS nesta contratação.
Após dois pareceres da CGTIC contrários ao prosseguimento da contratação, em 14/2/2018 e 7/3/2018, o Coordenador-Geral de TI e Comunicações, Marcelo Genu Beserra, foi substituído por Ornon de Vasconcelos Mota Júnior, que participou como integrante técnico da equipe de planejamento da contratação, foi um dos responsáveis pela pesquisa de preços simulada e elaborou o DOD. O entendimento da CGTIC mudou e, em parecer de 27/3/2018, considera que as recomendações foram atendidas e que estaria de acordo com a continuidade da contratação. Mesmo sem a aprovação obrigatória por lei do TR pela autoridade competente, no caso o Diretor de Orçamento, Finanças e Logística, o presidente do INSS, em despacho de 29/3/2018. Constata-se que a contratação somente ocorreu devido à atuação extraordinária do presidente do INSS, contrariando a área técnica, substituindo servidores nas funções chave e passando por cima de controles internos obrigatórios.

11.	O responsável apresentou em suas razões de justificativa, em resumo, os seguintes argumentos:
a) o agente responsável pela elaboração da requisição era o Sr. Ilton José Fernandes Filho, como identificado na fl. 02 do Processo 35000.001871/2017-81. A alusão à Presidência do INSS como área requisitante aparece apenas porque a Diretoria de Atendimento (Dirat) do INSS, da qual era membro o Sr. Ilton, estava vinculada justamente à Presidência do Instituto, em conformidade com o organograma então vigente (estrutura dada pelo então vigente Decreto 9.104, de 24 de julho de 2017, e Regimento Interno do INSS estabelecido pela Portaria n. 414, de 28 de setembro de 2017, editada pelo então Ministro do Desenvolvimento Social) (peça 59, p. 5) ;
b) assim, o único ato praticado pelo presidente, como se vê à fl. 04 do Processo 35000.001871/2017-81, foi o encaminhamento do DOD para a CGTIC para a adoção das providências pertinentes (peça 59, p. 6) ;
c) ainda que tenha o DOD surgido na Presidência ou na DIRAT, não há ilegalidade alguma no fato de não ter se originado na CGTIC. Isso porque a IN 04/2014 não faz essa exigência e o próximo ato no processo, logo após a origem da demanda, foi justamente a intervenção da CGTIC e o exame da compatibilidade da demanda com o PDTI da entidade (peça 59, p. 6) ;
d) cabe, neste caso, à própria área requisitante a prática de atos para estruturar a demanda, indicar como poderia ser atendida e, posteriormente, remeter o DOD para a área de TI, a qual, exercendo a sua competência, analisaria a pertinência, a possibilidade técnica, a adequação ao PDTI, entre outros. Por isso é que a premissa em que se ampara a Fiscalização da Sefti - incompetência do presidente do INSS para agir - não se sustenta em absoluto, o que prejudica todas as conclusões posteriores. Primeiramente, porque não foi ele o agente que elaborou o DOD - o que ficou a cargo de outro servidor, e, em complemento, mesmo que isso não tivesse se observado, nada tornaria ilícito o surgimento da demanda na Presidência, já que, tratando-se de demanda com impacto sobre o funcionamento do INSS como um todo (sensível para a área de atendimento e com grandes repercussões financeiras) , que visava a corrigir irregularidades que haviam sido constatadas pela própria CGU, poderia tranquilamente ter surgido na Presidência (peça 59, p. 7-8) ;
e) o então presidente do INSS não foi responsável por qualquer dos demais atos indicados como ilícitos (tais como pesquisa de preços, seleção da plataforma, do tipo de solução de TI etc.) . A demanda originária inclusive nem mesmo especificava muito o tipo de solução que deveria ser adquirida. Havia apenas uma demanda genérica de contratação, cuja avaliação das formas de atendimento, da conveniência, dos tipos de software (se livres ou de código fechado) , etc., estava a cargo das áreas técnicas (peça 59, p. 9) ;
f) os defeitos posteriores identificados (problemas de incompletude de equipes, fiscais etc.) não são atribuíveis ao presidente do INSS, eis que a IN 4/2014 é bastante clara quanto às competências para a prática de tais atos (peça 59, p. 10) ;
g) a única intervenção do presidente do INSS foi o encaminhamento do DOD elaborado pela DIRAT para a CGTIC, tendo as autoridades subsequentes, nos limites de sua competência, praticado os atos que permitiram a continuidade do processo (peça 59, p. 10) ;
h) a competência para todas as nomeações no INSS era exclusiva do Ministro do Desenvolvimento Social e Agrário (MDS) , nos termos da então vigente Portaria MDS 529, de 18/12/2017. Isso foi ratificado pelo então Ministro do Desenvolvimento Social por meio do Ofício 85/2018/GM/MDS (peça 61) , de 2/3/2018, que reafirmava a competência ministerial e indicava como seria o processo de tramitação das indicações e nomeações (peça 59, p. 11) ;
i) em relação à CGTIC, a sua ocupação por outro servidor que não Marcelo Genu era anterior à posse do defendente no INSS. Já em 11/12/2017 (poucos dias após a posse do defendente) , que se deu em 8/12/2017, o servidor Ian Lopes Abou Ibrahim estava indicado para ocupar o cargo. Veja-se a respeito a Portaria 950 (peça 63) , de 11/12/2017, editada pela presidente do INEP, entidade vinculada ao Ministério da Educação, que autorizava a cessão do servidor e indicava o cargo que seria por ele ocupado no INSS (peça 59, p. 12) ;
j) como havia passado cerca de dois meses desde a indicação, e a CGTIC continuava interinamente ocupada, o defendente ratificou a designação anterior por meio do Ofício 111/PRES/INSS (peça 64) , de 6/2/2018, solicitando ao Ministro a nomeação do servidor. Todos esses atos relacionados à indicação do Coordenador da CGTIC são anteriores à manifestação de Marcelo Genu Beserra sobre as dificuldades da contratação que se esteva realizando. Impossível, portanto, sustentar a tese de que as trocas decorreram de intenção de remover empecilhos ao contrato (peça 59, p. 13) ;
k) Ian Lopes Abou Ibrahim apenas declinou da posse posteriormente, tendo em vista que estava assumindo cargo noutro órgão (justamente em virtude da demora de nomeação) . Por isso é que, em 19/2/2018, o presidente do INSS indicou (e não nomeou) para o cargo o servidor Ornon de Vasconcelos Mota Júnior, que já estava exercendo função de DAS 2 no INSS (peça 65) . Como se vê ao final do documento, remetida a indicação em 19/2/2018, a sua efetivação apenas se deu em 20/3/2018. Ou seja, confirma não apenas a morosidade com que eram atendidas as indicações da Presidência do INSS como também que a indicação se deu antes mesmo que o integrante técnico da equipe de planejamento da contratação tenha rebatido as constatações da CGTIC (o ato foi proferido em 20/2/2018, um dia depois da designação) (peça 59, p. 14-15) ;
l) se há algum conflito de interesses na manifestação de Ornon de Vasconcelos Mota Júnior como CGTIC, sendo que já havia atuado como integrante requisitante anteriormente no processo, tal não deve ser imputado ao presidente do INSS (que o havia indicado para o cargo de CGTIC muito tempo antes) . Até porque, depois da manifestação do novo CGTIC, em 27/3/2018, o processo não retornou para o presidente imediatamente, tendo seguido para a Coordenação-Geral de Licitações e Contratos (CGLCO) , que, em 28/03/2018, despachou o processo para a Coordenação-Geral de Orçamento, Finanças e Contabilidade, contando com intervenção da Diretoria de Orçamento, Finanças e Logística em 29/03/2018. Contando com a anuência da área administrativa (a qual, nos termos do art. 11, § 2º, inc. I, da IN 04/2014, é quem tem que decidir motivadamente sobre a contratação) . A Presidência, como ordenadora de despesas do INSS, apenas deu seguimento aos atos necessários para a contratação (peça 59, p. 19-20) ;
m) contrariamente à opinião da Sefti, o retorno dos autos à Presidência do INSS por duas vezes não foi nada anormal. Tanto a CGTIC quanto a Dirat entenderam que seria necessário que tal se desse (não houve requisição do processo pelo defendente) porque o presidente do INSS, além de ser o Ordenador de Despesas do Instituto, foi o encaminhador original do DOD para avaliação da contratação. Elaborada a demanda pela Dirat, vinculada à Presidência do INSS, ao longo de toda a tramitação do documento seguiu-se apontando justamente a Presidência como órgão requisitante da solução (peça 59, p. 18) ;
n) nessa linha, havendo a identificação de um requisitante, ainda que a defesa entenda que a requisição partiu da Dirat e não do defendente, nada mais natural que os passos decisivos da contratação serem enviados ao menos para ciência daquela autoridade, já que impactava muito o combate às fraudes existentes no INSS (peça 59, p. 18) ;
o) quanto à suposta efetivação da contratação em contradição com manifestações contrárias da CGTIC e da CAOS/CGTIC, percebe-se que houve apenas apontamentos de dificuldades na gestão do contrato. Esses pareceres jamais afastaram a necessidade da ferramenta, a sua imprestabilidade técnica etc.; apontavam unicamente a existência de pontos nebulosos para a gestão do contrato, o que foi efetivamente examinado pela Dirat em duas oportunidades e chancelado posteriormente pela CGTIC em sua nova composição (peça 59, p. 19) ;
p) a Procuradoria do INSS não identificou nos autos nenhuma divergência quanto à necessidade da contratação. Também entre os membros da Equipe de Planejamento da Contratação não havia discordância quanto à necessidade da contratação (peça 59, p. 19) ;
q) inexistindo essa controvérsia, e havendo manifestação favorável da Dirat, da Equipe de Planejamento, da área técnica e da área administrativa, não havia conduta distinta a se esperar do presidente do INSS (peça 59, p. 19) .
Análise: Sr. Francisco Paulo Soares Lopes (CPF XXX.353.011-XX) 
12.	De início, tem-se que o Regimento Interno do INSS (Peça 89) , instituído por meio da Portaria 414, de 28/9/2017, estabelece como competências do presidente do INSS:
Art. 6º Ao presidente do INSS compete:
I - exercer a direção superior e o comando hierárquico no âmbito do INSS;
II - representar o INSS;
III - exercer o poder disciplinar nos termos da legislação;
IV - encaminhar ao Ministério do Desenvolvimento Social - MDS propostas de instrumentos legais, documentos e relatórios que devam ser submetidos ao Conselho Nacional de Previdência - CNP;
V - elaborar e divulgar relatórios semestrais sobre as atividades do INSS, remetendo-os ao Ministro de Estado do Desenvolvimento Social e ao CNP, sem prejuízo do encaminhamento de outros relatórios e informações por eles solicitados;
VI - encaminhar ao Ministro de Estado do Desenvolvimento Social as propostas de:
a) criação, extinção, alteração de localização e instalação de novas Superintendências Regionais, Gerências-Executivas, Auditorias Regionais, Corregedorias Regionais, Procuradorias Regionais e Procuradorias Seccionais;
b) planos, programas e metas de inovação tecnológica em processos e sistemas utilizados pelo INSS; e
c) alteração do Regimento Interno do INSS;
VII - remeter a prestação de contas do INSS ao Ministro de Estado do Desenvolvimento Social para fins de encaminhamento ao Tribunal de Contas da União;
VIII - celebrar e rescindir contratos, convênios, acordos e ajustes, além de ordenar despesas; e
IX - decidir sobre:
a) o Plano de Ação Anual do INSS, a proposta orçamentária anual e as suas alterações;
b) a alienação e a aquisição de bens imóveis, em conjunto com o Diretor de Orçamento, Finanças e Logística;
c) a contratação de auditorias externas para análise e emissão de parecer sobre demonstrativos econômico-financeiros e contábeis e sobre pagamento de benefícios, além de submeter os resultados obtidos à apreciação do Ministro de Estado do Desenvolvimento Social e ao CNP;
d) a localização, a alteração e a instalação de APS fixas e móveis;
e) a instalação de APS de competências específicas; e
f) a criação de comissões de ética no âmbito do INSS.
13.	De pronto, vê-se que não está entre as competências do presidente do INSS a elaboração de requisições de demandas específicas referentes à Tecnologia da Informação. A esse respeito, tem-se que o art. 6º, IV, 'b' do Regimento Interno é claro em definir o papel do presidente apenas para o encaminhamento ao Ministro de Estado dos planos, programas e metas de inovação tecnológica em processos e sistemas utilizados pelo INSS.
14.	O Documento de Oficialização de Demanda (DOD) (peça 82, p. 2-4) é inequívoco em explicitar a área requisitante como a Presidência do INSS, tendo o responsável assinado o referido documento na qualidade de requisitante.
15.	O responsável alega que, na verdade, quem elaborou o DOD foi o diretor da Dirat, Sr. Ilton José Fernandes Filho, e que a alusão à presidência como requisitante deve-se ao fato de aquela diretoria estar vinculada diretamente ao presidente. Contudo, o Sr. Ilton é apontado no DOD apenas como integrante requisitante, que, junto ao integrante técnico e ao integrante administrativo, seriam posteriormente responsáveis pela elaboração do planejamento da contratação da demanda. Em nenhum ponto do DOD tal demanda é caracterizada como sendo originada da Dirat, mas sim da Presidência do INSS.
16.	Mesmo se assim o fosse, da análise dos argumentos expostos na seção Motivação/Justificativa do DOD, vê-se que, novamente conforme o Regimento Interno do INSS, não competia à Dirat a formalização da referida demanda. Conforme se vê nos arts. 189 a 206 do Regimento Interno (peça 89) , as competências da Dirat dizem respeito às ações referentes à estruturação e gerenciamento da rede de atendimento do INSS em âmbito nacional. Dessa forma, tais competências não contemplam, decerto, a elaboração de demanda referente à 'aquisição de ferramentas/serviço para auditoria de código-fonte', conforme explicitamente descrito no DOD (peça 82, p. 4) .
17.	Conforme estabelece o Regimento Interno do INSS, competia na verdade à Diretoria de Benefícios originar a demanda que culminou na contratação da solução de análise de vulnerabilidade de código. Isso é o que dispõem os arts. 143, I, itens 'a' e 'f' e 143, V a VI, conforme transcrito abaixo (peça 89, p. 142 a 143) :
Art. 142. À Diretoria de Benefícios, compete:
I - gerenciar: 
a) as bases dos dados cadastrais, de vínculos, de remunerações e de contribuições dos segurados da Previdência Social, com vistas ao reconhecimento automático do direito;
...
f) o pagamento aos beneficiários da Previdência e da Assistência Social e os de caráter indenizatório, relativos aos Encargos Previdenciários da União;
...
Art. 143. À Coordenação de Controle de Benefícios compete:
I - coordenar as atividades voltadas à prevenção de riscos para a melhoria do controle interno na área de benefícios;
II - controlar os sistemas de informações gerenciais composto pelas bases dos dados da área de benefícios, bem como, propor ações de melhoria e atualizações;
III - monitorar, em conjunto com a Diretoria de Saúde do Trabalhador, quando for o caso, os benefícios por incapacidade e assistenciais;
IV - elaborar e propor, ao Diretor de Benefícios, a emissão de atos normativos de orientação e uniformização de procedimentos voltados às atividades de controle;
V - propor e coordenar junto às áreas responsáveis ações referentes à prevenção, revisão e correção dos atos praticados nos benefícios administrados pelo INSS com indícios de irregularidades, falhas e inconsistências existentes, detectadas pelos órgãos de gerenciamento, execução ou controle interno e externo;
VI - propor a Coordenação-Geral de Tecnologia da Informação e Comunicações melhorias dos sistemas corporativos de administração de informações de segurados, de reconhecimento de direitos e de pagamentos de benefícios, relacionadas às atividades de controle;
18.	Apesar do disposto acima, esclarece-se que não foram encontradas nos autos evidências da participação de nenhum representante da Diretoria de Benefícios do processo de aquisição ora fiscalizado, em afronta ao disposto no Regimento Interno do INSS.
19.	Dessa forma, resta claro que a demanda para aquisição da ferramenta/serviço que motivou a contratação da solução Safeval à empresa RSX por meio do Contrato 41/2028 foi de responsabilidade do Sr. Francisco Paulo Soares Lopes, então presidente do INSS, em afronta ao estabelecido no Regimento Interno daquela autarquia. Ressalta-se que em nenhum momento o responsável solicitou a participação da área regimentalmente competente, Diretoria de Benefícios, no referido processo de contratação.
20.	Tem-se, assim que, uma vez que não estava entre as competências, tanto do Presidente do INSS quanto do Diretor de Atendimento, a elaboração de referida demanda, reforça-se o indício de conluio entre esses agentes para direcionamento da adesão à ARP 24/2017 do Ministério da Integração. Além de integrante requisitante, o Sr. Ilton foi nomeado posteriormente o fiscal técnico do contrato, tendo inclusive assinado o Termo de Recebimento Definitivo das licenças do software Safeval (peça 86, p. 169) .
21.	Além disso, tem-se que também não deve ser acatado o argumento do Sr. Francisco Paulo Soares Lopes de que seu único ato no processo de contratação da empresa RSX foi encaminhar o DOD. Isso porque, na qualidade de originador da demanda, em conjunto com o Diretor de Atendimento, teve conhecimento dos alertas emitidos e considerações emitidos pela Procuradoria Federal Especializada junto ao INSS (PFE-INSS) e pela CGTIC, conforme abordado nos itens 14, 18 e 23 do parágrafo 7, supra.
22.	Tem-se também que o responsável não questionou, em nenhum momento, o fato de, da data de constituição da equipe de planejamento de contratação até a conclusão do Termo de Referência, terem transcorrido apenas três dias úteis. Nesse exíguo período houve a elaboração do ETP (peça 82, p. 10-37) , da Análise de Riscos (peça 82, p. 38-50) , do Termo de Referência e da suposta pesquisa de preços (peça 82, 51-72) .
23.	É de se esperar do gestor médio, mesmo sem conhecimento dos detalhes técnicos da contratação, diligência suficiente para, no caso concreto, atentar para a inexequibilidade da realização de planejamento adequado de contratação em tão curto período. Todavia, o Sr. Francisco Paulo Soares Lopes deu prosseguimento à referida contratação sem manifestar-se em relação à essa questão, em mais um indício de direcionamento do processo de contratação para adesão à ARP 24/2017-MI. 
24.	Mais ainda, o responsável foi de acordo com o prosseguimento da contratação mesmo após a CGTIC informar categoricamente, em mais de uma oportunidade, que o INSS não dispunha de maturidade técnica, tanto de pessoal quanto em relação à metodologia aplicada, para a absorção da solução contratada, orientando que o processo de contratação deveria retornar à etapa de planejamento para que as falhas fossem corrigidas. Ao invés de atentar para as questões levantadas pela CGTIC, o responsável concordou com as justificativas apresentadas pelo integrante requisitante, que nem mesmo era integrante técnico da equipe de planejamento, como válidas e suficientes para não acatar o posicionamento da área técnica (peça 86, p. 47-50 e  69-62) .
25.	Como exemplo dessa prática, tem-se que, em resposta à alegação da CGTIC de que o INSS não dispunha de um sistema de gerenciamento de métricas de serviço, condição essencial para a gestão do contrato a ser assinado, o integrante requisitante informou que tal deficiência poderia ser sanada com a utilização de planilhas eletrônicas. Ora, tal fato evidencia que, de fato, o INSS não dispunha de estrutura para a implementação da solução a ser contratada. Todavia, o Sr. Francisco Paulo Soares Lopes preferiu concordar com a análise e sugestões do integrante requisitante da equipe de contratação em detrimento da análise efetuada pela CGTIC, unidade especializada no tema.
26.	Repisa-se que a área de TI foi categórica na informação de que o ETP e o TR não dispunham de instrumentos suficientes para o acompanhamento e a gestão da execução do contrato 41/2018, orientando inclusive que o processo de contratação retornasse à fase de planejamento para avaliação de outras soluções tecnológicas.
27.	Ainda em relação à contratação, tem-se que a CGTIC só mudou seu posicionamento de que havia falhas no processo de contratação que impossibilitariam a implementação e a gestão da solução em 27/3/2018 (peça 86, p. 76) , quando teve o seu titular, Sr. Marcelo Genu Beserra, substituído pelo Sr. Ornon de Vasconcelos Mota Júnior, integrante técnico da equipe de planejamento da contratação. Ressalta-se que, conforme exposto no item 20 do parágrafo 7, supra, o Sr. Francisco Paulo Soares Lopes realizou a indicação do mesmo em 19/2/2018, quando a CGTIC já havia se manifestado em 14/2/2018 apontando várias falhas no processo de contratação, tendo o Sr. Ornon de Vasconcelos Mota Júnior sido nomeado para a CGTIC somente em 20/3/2018. 
28.	Dessa forma, não procede a alegação do Sr. Francisco de que a indicação do Sr. Ornon para titular da CGTIC ocorreu antes da manifestação daquela unidade que apontou várias falhas no processo de planejamento da contratação. Tal fato, e a mudança na avaliação da CGTIC após a substituição de seu titular, que compunha a equipe de planejamento da contratação, corroboram a existência de conluio entre os responsáveis no presente processo. 
29.	Frente a todo o exposto, após a análise dos argumentos trazidos aos autos pelo responsável, confirma-se que o mesmo, na condição de autoridade máxima da organização, atuou em diversas etapas da contratação mesmo sem ser requerido pelas normas. Assim, elaborou e aprovou o DOD (peça 82, p. 1-4) , não observando os controles internos, que poderiam evitar uma série de irregularidades, permitindo que a contratação seguisse mesmo com artefatos que foram criados apenas para atender às formalidades do processo licitatório e dar aparência de legalidade ao processo de planejamento da contratação. Além disso, após dois pareceres técnicos contrários ao prosseguimento da contratação, substituiu o Coordenador-Geral de TI. Por fim, mesmo sem a aprovação do TR pela autoridade competente, autorizou a contratação (peça 57, p. 80) .
30.	Entende-se que não procedem as alegações do responsável de que, na condição de Presidente do INSS, como ordenador de despesas do INSS, apenas deu seguimento aos atos necessários para a contratação (peça 59, p. 19-20) . Dessa forma, devem ser rejeitadas as razões de justificativa apresentadas pelo responsável em relação ao Achado 5, bem como os argumentos trazidos aos autos referentes ao Achado 7, tendo o responsável contribuído diretamente para o prejuízo decorrido da contratação.
Alegações de defesa e razões de justificativa apresentadas pelos Srs. Ilton José Fernandes Filho (CPF XXX.866.161-XX) e Ornon de Vasconcelos Mota Júnior (CPF XXX.297.711-XX) (peças 72 e 73) 
31.	Conforme observa-se nos quadros dos parágrafos 5 e 6, supra, tem-se que os Srs. Ilton José Fernandes Filho e Ornon de Vasconcelos Mota Júnior não responderam às audiências realizadas por meio das peças 15 e 17, respectivamente, no prazo regimental previsto. Contudo, verificou-se que, em resposta às citações realizadas por meio das peças 33 e 35, os responsáveis trouxeram elementos às peças 72 e 73 que poderão, em atenção ao Princípio da Verdade Material, ser aproveitados, no que couber, na análise das condutas dos responsáveis referentes a irregularidade contida no item 9.5 do Acórdão (peça 72) .
32.	Na matriz de responsabilização do Relatório de Fiscalização 191/2018 (peça 2, p. 72 e 75) , tem-se que os responsáveis foram chamados em audiência e citados, conforme transcrito a seguir:
Achado 5 - Planejamento meramente formal da contratação, com direcionamento da contratação da empresa RSX por meio de adesão à ARP 24/2017 do MI  (Item III.2.1 do Relatório) 
	Responsável
	b) Ilton José Fernandes Filho, CPF XXX.866.161-XX, Diretor de Atendimento do INSS 

	Conduta
	Na condição de membro da equipe de planejamento da contratação, como Integrante Requisitante, o responsável participou da confecção dos artefatos exigidos pela IN 4/2014-SLTI/MP, DOD (peça 53, p. 1-4) , ETP (peça 53, p. 10-37) , AR (peça 53, 38-50) e TR (peça 53, p. 53-72) , que contêm uma série de irregularidades (Item III.2 do relatório) , e foram criados apenas para atender às formalidades do processo licitatório e dar aparência de legalidade ao processo de planejamento da contratação. 

	Responsável
	d) Ornon de Vasconcelos Mota Júnior, CPF XXX.297.711-XX, Coordenador-Geral de TI e Comunicação do INSS (CGTIC/INSS) .

	Conduta
	Na condição de membro da equipe de planejamento da contratação, como Integrante Técnico, o responsável participou da confecção dos artefatos exigidos pela IN 4/2014-SLTI/MP, ETP (peça 53, p. 10-37) , AR (peça 53, 38-50) e TR (peça 53, p. 53-72) , que contêm uma série de irregularidades (Item III.2.1 do relatório) , e foram criados apenas para atender às formalidades do processo licitatório e dar aparência de legalidade ao processo de planejamento da contratação.

Achado 6 - Pesquisa de preços simulada (Item III.2.2 do Relatório) 
	Responsável
	b)  Ornon de Vasconcelos Mota Júnior, CPF XXX.297.711-XX, Coordenador-Geral de TI e Comunicação do INSS (CGTIC/INSS) .

	Conduta
	Na condição de Integrante Técnico da Equipe de Planejamento da Contratação, responsável pela realização da pesquisa de preços simulada, levou em consideração apenas três preços coletados junto a fornecedores, contrariando os dispositivos legais e a jurisprudência deste Tribunal. A atuação do responsável está materializada nos documentos ETP (peça 53, p. 10-37) , AR (peça 53, 38-50) e TR (peça 53, p. 53-72) .

Achado 7 - Contratação que causou prejuízo do erário (Item III.2.3 do Relatório) 
	Responsável
	b) Ilton José Fernandes Filho, CPF XXX.866.161-XX, Diretor de Atendimento do INSS 

	Conduta
	Na condição de Integrante Requisitante da Equipe de Planejamento da Contratação o responsável participou da confecção dos artefatos exigidos pela IN 4/2014-SLTI/MP, DOD (peça 53, p. 1-4) , ETP (peça 53, p. 10-37) , AR (peça 53, 38-50) e TR (peça 53, p. 53-72) , que contêm uma série de irregularidades (Item III.2.1 do relatório) , e foram criados apenas para atender às formalidades do processo licitatório e dar aparência de legalidade ao processo de planejamento da contratação.

	Responsável
	e)  Ornon de Vasconcelos Mota Júnior, CPF XXX.297.711-XX, Coordenador-Geral de TI e Comunicação do INSS (CGTIC/INSS) .

	Conduta
	Na condição de membro da equipe de planejamento da contratação, como Integrante Técnico, o responsável participou da etapa de confecção dos artefatos exigidos pela IN 4/2014-SLTI/MP, ETP (peça 53, p. 10-37) , AR (peça 53, 38-50) e TR (peça 53, p. 53-72) , que contemplaram uma série de irregularidades (Item III.2.1 do relatório) , e foram criados apenas para atender às formalidades do processo licitatório e dar aparência de legalidade ao processo de planejamento da contratação.
Foi um dos responsáveis pela realização da pesquisa de preços simulada que levou em consideração apenas três preços coletados junto a fornecedores, contrariando os dispositivos legais e a jurisprudência deste Tribunal (item III.2.2) . 
A conduta do responsável levou à elevação artificial dos preços dos bens e serviços a serem adquiridos.
Na condição de Gestor do Contrato, não seguiu os procedimentos determinados pela Lei 8.666/1993 e pela IN 4/2014-SLTI/MP.

33.	Com a finalidade melhor organizar a avaliação dos argumentos em relação às irregularidades apontadas no Relatório de Fiscalização 191/2018 (peça 2, itens 115-184) e que motivaram a citação e a audiência dos responsáveis, anotam-se abaixo as irregularidades apontadas no referido relatório e os eventuais esclarecimentos apresentados às peças 72 e 73. Ao final de cada tópico é trazida a análise empreendida.
34.	Falta de aprovação pelo Comitê Estratégico de TI.
34.1	Os responsáveis alegam que tanto no ETP quanto no despacho de resposta aos desafios apontados pela Coordenação de Arquitetura, Operações e Soluções, respondidos em 21/2/2018 pelos defendentes, consta a informação de que o processo de contratação estava de acordo com o PDTIC 2013/2016 e que também foram consideradas as informações constantes no PDTIC 2018/2019, já que este último foi aprovado somente em 2018, quando o processo de contratação já estava em andamento (peça 72, p. 7; peça 73, p. 8) .
34.2	A esse respeito, também argumentam que outras contratações em curso na época, como a do sistema de Telefonia, estimada em aproximadamente R$ 22.000.000,00, e a renovação do contrato com a Dataprev, cujo valor era de R$ 600.000.000,00, também não passaram pelo CETI (peça 72, p. 8; peça 73, p 9) .
34.3	De fato, vê-se que, após a elaboração do DOD, o referido processo de contratação foi encaminhado à CGTIC que, em manifestação, informou que a contratação estava alinhada ao PDTIC. Todavia, diante das várias questões levantadas pela CGTIC referentes à operacionalização, gestão e fiscalização contratual, aquela unidade, em nova manifestação em 12/2/2018, orientou que a avaliação da conveniência e oportunidade de tal contratação deveria ser realizada pelo Comitê Estratégico de Tecnologia da Informação (CETI) .
34.4	O fato de os responsáveis informarem que outras contratações vultosas do INSS também não passaram pelo CETI não afasta suas responsabilidades no presente caso concreto, em decorrência dos vários alertas e dificultadores apontados pela área técnica que inviabilizariam a adequada execução do contrato.
34.5	Dessa forma, devem ser rejeitados os argumentos trazidos aos autos pelos responsáveis com relação ao não encaminhamento do processo de contratação para análise do CETI.
35.	Elaboração dos artefatos obrigatórios (DOD, ETP, Análise de Riscos e TR) em tempo extremamente exíguo para o tipo e valor da contratação
35.1	Os responsáveis alegam que, em todo o processo de contratação, é possível constatar que o encaminhamento do DOD à CGTIC se deu em 18/12/2017 (peça 82, pag. 02) . A assinatura do contrato com a empresa RSX ocorreu somente em 13/04/2018. Portanto, desde o encaminhamento do DOD até a assinatura do contrato se passaram quatro meses (peça 72, p. 9; peça 73, p. 10) .
35.2	Informam que a IN 4/2014-SLTI/MP, a IN 5/2014-SLTI/MP e o Decreto 7.892/2013 não estipulam prazo para elaboração dos termos necessários para a contratação de bens e serviços, muito menos quando se trata de adesão a Ata de Registro de Preço (peça 72, p. 9; peça 73, p. 11) . 
35.3	A esse respeito, vê-se que os responsáveis apenas informam que as normas que regem o processo de contratação não estabelecem prazo mínimo para elaboração dos artefatos de planejamento. Todavia, não respondem ao principal aspecto relatado pela equipe de auditoria relativo a este tema. O fato de que, da instituição da equipe de planejamento em 22/12/2017 (peça 82, p. 9) até a conclusão do termo de referência (peça 82, p. 51-72) transcorreram apenas três dias úteis, incluindo a elaboração do ETP (peça 82, p. 10-37) , da análise de riscos (peça 82, p. 38-50) e do próprio TR (peça 82, p. 51-72) , além da suposta realização da pesquisa de preços (peça 83, p. 1-24) . 
35.4	Dessa forma, os responsáveis não trouxeram aos autos nenhuma evidência que esclareça e justifique como a equipe de planejamento conseguiu, para uma contratação que envolvia considerável grau de complexidade, em tão exíguo período, cumprir todas as determinações constantes na IN 4/2014 que detalham os procedimentos necessários à elaboração do ETP, da Análise de Riscos e do Termo de Referência.
35.5	Dessa forma, devem ser rejeitados os argumentos trazidos aos autos pelos responsáveis referentes a não aprovação da contratação pelo Comitê Estratégico de TI.
36.	Definição incorreta da quantidade de licenças a serem adquiridas, contrariando o inciso II do art. 16 da IN 4/2014-SLTI/MP
36.1	Os responsáveis alegam que as licenças adquiridas eram para ser utilizadas em vários sistemas do INSS e não apenas nos sistemas mantidos pela área de TI (peça 72, p. 10; peça 73, p. 12) .
36.2	Informam que é possível verificar que as informações descritas no ETP (item 4 e seguintes) sempre direcionam para a necessidade da aquisição das licenças, cujo intuito era o de eliminar a vulnerabilidade dos sistemas do INSS, e não apenas da CGTIC. Assim, entendem que as alegações de que as licenças foram adquiridas em um número maior que o necessário não merecem prosperar tendo em vista que no próprio ETP constam as justificativas para aquisição de quatro licenças. Na descrição da justificativa em nenhum momento é utilizada a palavra máxima, conforme mencionado pela Sefti. O que consta é a informação de que a contratação foi feita para aquisição de quatro licenças perpétuas de software para até quarenta aplicações, com a possibilidade de fazer a análise em pelo menos dezesseis linguagem de programação (peça 72, p. 11; peça 72, p. 12) .
36.3	Os responsáveis afirmam que todos os sistemas são de responsabilidade da CGTIC, uma vez que é ela quem fiscaliza e autoriza os pagamentos para a Dataprev. Portanto, todos os sistemas desenvolvidos pela Dataprev, mesmo não sendo hospedados no INSS, são de responsabilidade da CGTIC (peça 72, p. 12; peça 73, p. 13) .
36.4	Como prova da necessidade da referida contratação, os responsáveis citam o sistema do CNIS do INSS que é gerido pela Dataprev, e que seria de grande importância para a Autarquia. Como prova da vulnerabilidade na segurança do referido sistema, informam que em 15/12/2017, auditoria da CGU apontou diversas falhas no referido sistema CNIS, as quais geraram prejuízos de mais de R$ 64 bilhões por ano ao INSS (peça 72, p. 12; peça 73, p. 14) .
36.5	Tem-se que a equipe de auditoria apresentou no item 129 do Relatório de Fiscalização 191/2018 três erros claros que levaram à aquisição de licenças de software em quantidade maior que seria necessário para atendimento às necessidades do INSS, a saber: a) o INSS não mantém 160 sistemas, mas apenas 54; e destes, apenas dois relacionados diretamente à previdência social; b) as ferramentas de análise de código não limitam a quantidade de sistemas ou aplicativos a serem analisados, mesmo porque essas análises não são feitas concomitantemente; e c) os sistemas mantidos pelo INSS utilizam apenas cinco linguagens de programação (peça 2, p. 26) . 
36.6	Quanto às questões levantadas nos itens 'b' e 'c' no parágrafo acima, tem-se que os responsáveis não trouxeram aos autos nenhuma informação a respeito, não justificando, dessa forma, a razão para a aquisição de quatro licenças do software Safeval.
36.7	Já em relação ao número de sistemas que motivaram a contratação, entende-se que não procede a alegação trazida pelos responsáveis de que o software adquirido seria utilizado em todos os sistemas do INSS, independentemente se eles fossem desenvolvidos e mantidos pelo próprio INSS ou pela Dataprev.
36.8	Isto porque, além das alegações já trazidas pela Sefti nos itens 126 a 131 do Relatório de Fiscalização 91/2018 (peça 2, p. 25-26) , o próprio ETP evidencia, em seu item 3.5, que o software a ser contratado seria utilizado apenas para os sistemas do INSS (peça 82, p. 13) :
3.5 	Ainda cabe ressaltar que inicialmente o INSS necessitará de apoio especializado para executar as atividades de inspeção de segurança em código-fonte, até que nossa equipe esteja capacitada e torna-se necessário a contratação de serviços de Operação Assistida. Esse apoio permitirá a auditoria no código-fonte das aplicações desenvolvidas, internalizadas e mantidas pelo INSS e na identificação de vulnerabilidades e de possíveis códigos maliciosos.
36.9	Além do informado acima, tem-se que o ETP também evidencia, na Tabela 1 constante no item 6 - Necessidades de Negócio da Área Requisitante, que em todas as funcionalidades de negócio apenas a CGTIC é relacionada como unidade envolvida, não havendo nenhuma referência à participação da Dataprev no referido processo (peça 82, p. 15-25) . 
36.10	 Por fim, repisa-se que, em resposta a questionamento da equipe de auditoria do TCU, o INSS informou, em 28/6/2017, que a TI do INSS mantinha apenas 54 sistemas de informação (peça 90, p. 5-7) . 
36.11	Frente ao exposto, tem-se que os argumentos trazidos pelos responsáveis não justificam a aquisição de quatro licenças do software Safeval, restando configurado o dano ao erário, razão pela qual devem ser rejeitados.  
37.	Levantamento de mercado insuficiente para a identificação da melhor solução para as necessidades do INSS, contrariando o disposto nos incisos I, II, III e IV, do art. 12 da IN 4/2014-SLTI/MP
37.1	A esse respeito, os responsáveis apenas informam que, apesar de não constar na documentação, o levantamento de soluções disponíveis no mercado foi feito e a comprovação de tal informação consta nos dois despachos da CAOS/CGTIC/INSS, onde em nenhum momento é questionada a contratação da ferramenta ou apontada outra alternativa (peça 72. P. 16-17; peça 73, p. 18) . Todavia, vê-se que os referidos despachos citados pelos responsáveis não tem em seu conteúdo nenhum elemento que supra a ausência de levantamento de mercado adequado evidenciado pela equipe de auditoria.
37.2	Tem-se, dessa forma, que os responsáveis não apresentaram nenhuma evidência que comprove que a equipe de planejamento realizou levantamento de mercado adequado. Também não apresentaram argumentos para as irregularidades apontadas pela equipe de auditoria nos itens 134 a 138 do Relatório de Fiscalização 191/2018 (peça 2, p. 26-27) .
37.3	Considera-se, assim, que não há evidências que a equipe de planejamento realizou, efetivamente, levantamento das soluções disponíveis no mercado, situação essa que é ainda corroborada pelo curto período no qual foi realizado o planejamento da contratação. Dessa forma, devem ser rejeitados os argumentos apresentados pelos responsáveis. 
38.	Insuficiência do modelo de execução do contrato, contrariando o inciso II do art. 19 da IN 4/2014-SLTI/MP e Inexistência do modelo de gestão de contrato no TR, contrariando o art. 20 da IN 4/2014-SLTI/MP
38.1	A esse respeito, apenas o Sr. Ilton apresentou argumentos, alegando que quanto à afirmação da ausência do modelo de gestão do contrato, constam claramente nos itens 4 e 5 do TR quais são os deveres e responsabilidades da contratante e da contratada, assim como a sanção administrativa imposta à contratada em caso de descumprimento do contrato, que consta no item 6.11 do TR: (peça 72, p. 29-31) .
38.2	Observa-se que, conforme consta nos itens 141 a 148 do Relatório de Fiscalização 191/2018 (peça 2, p. 27 a 29) ,  apesar de estarem presentes as informações que deveriam estar contidas nas ordens de serviço, estão ausentes os padrões de qualidade a serem exigidos, bem como os modelos de relatórios de execução de serviços a serem entregues pela contratada e a definição de controles para execução dos serviços, conforme preconizado pelo art. 19 da IN 4/2014-SLTI/MP. Assim, as especificações do modelo de execução do contrato estão deficientes gerando grande probabilidade da ocorrência de problemas na execução contratual e trazendo riscos que poderiam ser evitados para o INSS e seus servidores.
38.3	Outro aspecto apontado no Relatório é a ausência do modelo de gestão do contrato nos moldes do art. 20 da IN 4/2014-SLTI/MP. Verifica-se que não estão fixados os critérios de aceitação dos serviços prestados; não são estabelecidos os procedimentos de teste e inspeção para recebimento provisório e definitivo; não são fixados procedimentos para retenção e glosa quando os padrões mínimos de qualidade não forem atingidos; e não há definição clara e detalhada das sanções administrativas. O que consta nos subitens 6.12 a 6.16 do TR (peça 82, p. 68) é uma cópia das definições constantes da IN 4/2014-SLTI/MP quanto às funções de preposto da empresa, gestor e fiscais do contrato. Nos subitens 6.5 e 6.11 do TR, apesar de estarem definidas duas sanções em caso de não cumprimento do prazo de entrega dos produtos, não há uma definição clara e detalhada das sanções administrativas, descumprindo o inciso IV do art. 20 da IN 4/2014-SLTI/MP.
38.4	A esse respeito, ressalta-se o fato de a CGTIC ter dado ciência à área requisitante dos riscos e deficiências do modelo de gestão proposto para o contrato, o qual inviabilizaria o acompanhamento do mesmo.
38.5	As informações trazidas aos autos pelo responsável no parágrafo 39.1, supra não são suficientes para esclarecer as irregularidades e deficiências apontadas, uma vez que os itens 4 e 5 do TR tratam apenas, de forma genérica, das obrigações do contratante e da contratada. 
38.6	Dessa forma, devem ser rejeitados os argumentos do responsável.
39.	Ausência da assinatura da autoridade competente no TR, o que afronta o § 1º do art. 7º da Lei 8.666/1993
39.1	No que diz respeito ao apontamento quanto a não assinatura do TR pela unidade competente, os responsáveis informam apenas que, apesar de não tê-lo feito, o ex-Diretor de Orçamento e Logística, em folhas seguintes do processo, assinou e deu andamento ao processo, inclusive concordando com a manifestação da Diretoria de Atendimento (peça 72, p. 22; peça 73, p. 24) .
39.2	Todavia, não é o que se verifica na análise da documentação referente ao processo de contratação. Evidencia-se que, na primeira versão do ETP e do TR, não se verificou a assinatura do Diretor de Orçamento, Finanças e Logística, Sr. José Orlando Ribeiro Cardos (peça 82, p. 37 e 72) . 
39.3	No Parecer 2/2018/CGMADM/PFE-INSS-SEDE/PGF/AGU, ao analisar a documentação elaborada pela equipe de planejamento da contratação, registrou-se que, em razão do valor estimado, em consonância com o art. 12, § 2º, inciso I, e § 3º, da IN SLTI/MP 4/2014, o ETP deveria ser avaliado e assinado pela autoridade competente da área administrativa, a qual deveria motivadamente opinar pelo prosseguimento da contratação (peça 85, p. 5) .
39.4	Em resposta ao referido parecer, o Sr. Ornon de Vasconcelos Mota Júnior, na qualidade de integrante técnico da equipe de planejamento, manifestou-se informando que a avaliação e assinatura pela área competente da área administrativa havia sido providenciada e sanada (peça 86, p. 7) . Contudo, ao anexar à referida manifestação nova versão do ETP, verifica-se que novamente não consta a assinatura do Diretor de Orçamento, Finanças e Logística (peça 86, p. 40) . 
39.5	Outrossim, não procede a alegação de que tal falha estaria sanada pelo fato do ex-Diretor de Orçamento, Finanças e Logística ter dado andamento no processo. Isso porque são registradas no processo as seguintes atuações do ex-Diretor de Orçamento:
a)	 15/1/2018: encaminha à Coordenação-Geral de Licitações o Parecer 2/2018/CGMADM/PFE-INSS-SEDE/PGF/AGU para conhecimento e providências pertinentes. Referido parecer levantava várias questões referentes ao processo de contratação que necessitariam ser sanadas para que o mesmo pudesse prosseguir (peça 86, p. 3) ;
b)	 19/1/2018: encaminha o mesmo parecer à Diretoria de Atendimento, para conhecimento e providências que atendessem as recomendações da PFE-INSS (peça 86, p. 6) ;
c)	 23/3/2018: encaminha à Coordenação-Geral de Tecnologia da Informação para que aquela unidade se manifestasse sobre as questões referentes aos dificultadores e desafios que, conforme a CGTI, inviabilizariam a execução e a gestão da solução contratada (peça 86, p. 75) .
39.6	Vê-se assim que não houve manifestação do Diretor de Orçamento, Finanças e Logística no sentido de concordância com o disposto nos artefatos elaborados pela equipe de planejamento. Todas as suas manifestações no processo relacionam-se à tramitação do processo entre as áreas para que as diversas questões levantadas fossem discutidas e sanadas, o que não ocorreu. 
39.7	Repisa-se que, conforme item 148 do Relatório de Fiscalização 191/2018, o ex-Diretor de Orçamento informou à Auditoria-Geral do INSS que não assinou o ETP em função dos riscos e alertas registrados pela área técnica de TI (peça 2, p. 29) .
39.8	Estranhamente, a concordância com a contratação se deu apenas em manifestação da Sra. Gilvaneire Cavalcanti Beltrão, na condição de Diretora de Orçamento, Finanças e Logística substituta (peça 86, p. 77) . Ressalta-se que tal concordância ocorreu após a mudança de posição da CGTIC, agora sob a gestão do Sr. Ornon de Vasconcelos Mota Júnior, que, ao contrário das manifestações anteriores, entendeu que não houve falhas no processo de planejamento da contratação (peça 86, p. 76) . 
39.9	Frente ao exposto, entende-se que devem ser rejeitados os argumentos trazidos aos autos pelos responsáveis.
40.	Semelhanças entre os artefatos produzidos pela equipe de planejamento da contratação do INSS e os artefatos de planejamento do PE/SRP 5/2017 do Ministério da Integração
40.1	Os responsáveis alegam que a equipe de planejamento da contratação, visando atender ao princípio da eficiência, a viabilidade e a economicidade para a Administração Pública Federal, utilizou-se da ata de registro de preços 24/2017-MI, conforme previsto no Decreto 7.892/2013 e na Lei 8.666/93 (peça 72, p. 5 e peça 73, p. 5) .
40.2	Informam ainda que a equipe de planejamento da contratação utilizou-se da referida ARP do  MI, tendo como base as especificações técnicas de outros contratos já licitados para elaboração do documento de contratação, prezando sempre pela fidelidade à ARP do MI, para que não viessem a cometer erros (peça 72, p. 20 e peça 73, p. 21) .
40.3	Quanto às semelhanças dos textos no ETP do INSS e do Ministério da Integração, apontados pela Sefti, informam que não foi possível visualizar em que ponto está caracterizada a ilegalidade, já que o INSS estava aderindo à ARP do então Ministério da Integração, em que o produto/serviço era o mesmo, as especificações técnicas eram as mesmas, as exigências de eficiência e eficácia do software também eram as mesmas. Ou seja, as observações apontadas são totalmente ínfimas, não merecendo ser levadas em consideração (peça 72, p. 16 e peça 73, p. 18) .
40.4	A partir dos argumentos dos responsáveis, evidencia-se que o objetivo do planejamento da contratação foi a adesão à ARP 24/2017-MI, e não a seleção de solução tecnológica que melhor atendesse o INSS, em desacordo com o que estabelece a IN 4/2014. 
40.5	Tem-se que a adesão à ARP deve ser a consequência, e não o motivador do processo de contratação. É o entendimento que se tem a partir do art. 12, I e II, da referida IN 4/2014, que determina a avaliação das diferentes soluções que atendam aos requisitos estabelecidos, abrangendo disponibilização de solução similar em outro ente da administração pública, soluções existentes no Portal do Software Público Brasileiro, e capacidade e alternativas de mercado, inclusive a existência de software livre ou software público, o que não ocorreu no referido processo de planejamento da contratação.
40.6	Dessa forma, considera-se que os argumentos apresentados pelos responsáveis apenas corroboram o fato de que houve direcionamento na contratação, devendo ser rejeitados como elementos que possam abonar suas condutas e considerados como agravantes.
41.	Indícios de simulação na realização da pesquisa de preços 
41.1	O Sr. Ornon de Vasconcelos Mota Júnior, chamado em audiência, informou que, quanto à pesquisa de preço, a equipe de auditoria da Sefti orientou que a pesquisa deveria ter sido feita no Google, a fim de verificar qual software seria mais 'barato' para a Autarquia. Porém, alega o responsável que a IN 5/2014 - SLTI/MP, em seu artigo 2º, estabelece que a pesquisa de preço deverá ser realizada seguindo os seguintes parâmetros: (peça 73, p. 19) : 
Art. 2º A pesquisa de preços será realizada mediante a utilização dos seguintes parâmetros: (Alterado pela Instrução Normativa nº 3, de 20 de abril de 2017) 
I - Painel de Preços disponível no endereço eletrônico http://paineldeprecos.planejamento.gov.br; (Alterado pela Instrução Normativa nº 3, de 20 de abril de 2017) 
II - contratações similares de outros entes públicos, em execução ou concluídos nos 180 (cento e oitenta) dias anteriores à data da pesquisa de preços; (Alterado pela Instrução Normativa nº 3, de 20 de abril de 2017) 
III - pesquisa publicada em mídia especializada, sítios eletrônicos especializados ou de domínio amplo, desde que contenha a data e hora de acesso; ou (Alterado pela Instrução Normativa nº 3, de 20 de abril de 2017) 
IV - pesquisa com os fornecedores, desde que as datas das pesquisas não se diferenciem em mais de 180 (cento e oitenta) dias. (Alterado pela Instrução Normativa nº 3, de 20 de abril de 2017) .
41.2		Segundo o responsável, a informação citada acima é confirmada no parecer da AGU, fornecido ao INSS (peça 85, p. 1-14) , onde comprova os parâmetros a serem seguidos e informa que deve ser priorizada a pesquisa no Portal de Compras Governamentais e contratações similares de outros entes públicos, o que foi seguido pela equipe de planejamento da contratação, sendo que as demais pesquisas deveriam ser feitas como prática subsidiária, citando inclusive o Acórdão 1445/2015-TCU-Plenário (peça 73, p. 20-21) .
41.3	Informa o responsável que é possível verificar no TR (peça 82, pág. 69) que foram apresentados os valores que cada empresa consultada cobrou para oferecer os mesmos bens/serviços e que a RSX foi a empresa que apresentou o menor valor (peça 73, p. 21) .
41.4	O responsável alega ainda que o parágrafo único do art. 3° da IN 05/2014-SLTI/MP em nenhum momento determina o prazo mínimo para que as empresas encaminhem resposta sobre a cotação, mas apenas o prazo mínimo que o órgão ou autarquia deve dar às empresas para que estas apresentem suas respostas, o qual não pode ser inferior a cinco dias úteis. Se as empresas responderam antes de se findar os cinco dias úteis, não haveria ilegalidade alguma (peça 73, p. 11) .
41.5	Entende ainda o responsável que não parece razoável atribuir ilegalidades aos defendentes apenas pelo fato de as empresas terem respondido as pesquisas de preços antes do prazo mínimo que a lei lhes confere (peça 73, p. 11) . Alega ainda que as observações feitas pela Sefti comprovam ainda mais que a contratação não foi direcionada, pois, se fossem analisadas as respostas às cotações, as quais constam nos autos do processo, ver-se-ia que não foi apenas a RSX Informática Ltda. que respondeu no prazo inferior aos cinco dias úteis. Várias outras empresas também enviaram suas propostas no mesmo dia ou no dia seguinte ao recebimento do pedido (peça 73, p. 11) .
41.6	Entende-se que as alegações trazidas pelo responsável em relação à pesquisa de preços não devem prosperar.
41.7	Primeiramente, tem-se que o parecer da PEF-INSS, de 11/1/2018 (peça 85, p. 1-14) , a que se refere o responsável, apontou uma série de falhas nos procedimentos de pesquisa de preços realizados no planejamento da contratação em análise, e concluiu que a pesquisa de preços deveria ser ampliada, e, para tal, recomendou que fossem seguidas as orientações do Caderno de Logística - Pesquisa de Preços (peça 85, p. 12) .
41.8	Referido parecer registrou ainda que seria imperioso que fossem registrados nos autos do processo administrativo os atos de pesquisa de preços, atentando para as seguintes orientações: a)  identificar o servidor responsável pela cotação; b) não pode haver vínculo societário entre as empesas; c) em relação aos orçamentos apresentados, a caracterização completa das empresas consultadas, a indicação dos valores praticados de maneira fundamentada e detalhada (peça 85, p. 12) .
41.9	Segundo o parecer, as informações acima deveriam constar de despacho expedido pelo servidor responsável pela realização da pesquisa, no qual, além de expor o atendimento das exigências acima, deveria realizar uma análise fundamentada dos valores ofertados pelas empresas, inclusive cotejando-os com os valores obtidos junto a outras fontes de consulta (peça 85, p. 12) . 
41.10	Todavia, apesar do exposto no parecer, o Sr. Ornon, na qualidade de integrante técnico da equipe de planejamento da contratação, limitou-se a informar que (peça 86, p. 8) :
12 - Itens 79 a 83 - Para elaboração da estimativa de preços, foram enviadas consultas de preços para 7 empresas. As consultas, bem como as respostas recebidas, encontram-se anexadas ao referido processo. Estamos anexando a este despacho o Termo de Referência que foi enviado como anexo aos e-mails, com isso concluímos que este ponto também está em conformidade com o que é preconizado. 
41.11	Ou seja, o integrante técnico, responsável pela pesquisa, não atendeu à orientação da PEF-INSS, uma vez que apresentou apenas a estimativa de preços, não considerando os demais pontos demandados no parecer.
41.12	Por último, tem-se que o único argumento trazido pelo responsável em relação ao curto tempo de resposta das empresas às solicitações de cotação é de que legalmente não há nenhum óbice ao fato. Todavia, o responsável não trouxe aos autos nenhuma informação referente aos indícios de simulação de pesquisa de preços descritos no parágrafo 3, 'b', supra (peça 2, p.29-30) .
41.13	Frente ao exposto, entende-se que devem ser rejeitados os argumentos trazidos aos autos pelo responsável referentes à pesquisa de preços simulada.
42.	Ausência de evidências de que o software Safeval foi efetivamente instalado
42.1	Nesse sentido, merece destaque que o recebimento das licenças se deu a despeito da não participação ou designação do fiscal requisitante do contrato - em desacordo com o determinado pelo inciso III do art. 30 e pelo inciso VIII do art. 34 da IN 4/2014-SLTI/MP. 
42.2	Em relação à instalação das licenças, os responsáveis informam que a CGTIC encaminhou mensagem eletrônica em 8/5/2018 informando sobre a inacessibilidade do hosting 127 (perda do servidor) , o que dificultou o acompanhamento da instalação das licenças. 
42.3	Informam que a auditoria feita pelo INSS afirmou que, em 22/5/2018, foi emitido o ofício 55/CGTIC/INSS para a empresa RSX solicitando averiguação do motivo pelo qual houve a perda do servidor e solicitando a reinstalação das licenças (peça 72, p. 25 e peça 73, p. 30) .  
42.4	Dessa forma, os responsáveis alegam que resta claro que foram instaladas na máquina Hosting 27 e, após serem instaladas, o servidor ficou indisponível, tendo a empresa RSX sido notificada do problema e instada a proceder à reinstalação das referidas licenças (peça 72, p. 25 e peça 72, p. 27) .
42.5	Alegam que a Dataprev, em resposta ao solicitado no Ofício 57/CGTI/INSS, informou sobre o problema detectado no servidor Hosting 127 em 23/4/2018 e afirmou que o mesmo se encontrava isolado desde 17/5/2018, sendo que foi feito o backup do mesmo no Hosting 29. Alegam assim que quando foi feita auditoria na máquina Hosting 129, era de se esperar que as licenças não estariam instaladas, pois já haviam ocorrido os problemas com o servidor Hosting 127 e o backup já havia sido feito nesta mesma máquina. As licenças não foram encontradas pela equipe de auditoria justamente porque no despacho enviado pelo CGTIC à RSX estava sendo solicitada a reinstalação das licenças, as quais não foram reinstaladas uma vez que, em 23/5/2018, por meio do Memorando 88/GABINETE/PRESIDÊNCIA, o INSS determinou a suspensão do contrato, o que impediu que a empresa RSX procedesse à reinstalação das licenças (peça 72, p. 26 e peça 73, p. 27-28) .
42.6	Tem-se que o Relatório de Fiscalização 191/2018 informa em seu item 167 que o Termo de Recebimento Definitivo foi elaborado em 23/4/2018 e assinado pelo Gestor do Contrato, Ornon de Vasconcelos Mota Júnior, e pelo Fiscal Requisitante do Contrato, Ilton José Fernandes Filho (peça 86, p. 169) . Apesar de afirmarem que foram cumpridas as especificações definidas no modelo de execução do contrato, não constam no processo evidências de que a instalação foi realizada e com sucesso. Os documentos anexados ao Termo de Recebimento Definitivo (peça 86, p. 170-180) mostram a instalação de licenças do software Safeval, mas não demonstram que as licenças foram instaladas no ambiente de operação do INSS.
42.7	A esse respeito, os responsáveis não trazem nenhuma evidência de que as licenças de software foram instaladas na máquina Hosting 127. Ao contrário do alegado, conforme se vê à peça 72, a Dataprev informa que, apesar de a máquina Hosting 127 se encontrar isolada desde 17/5/2018, foi procedido o backup do referido equipamento na máquina Hosting 129. Ressalta-se aqui que o fato de a máquina Hosting 127 estar isolada não implica que os dados da mesma foram corrompidos, mas apenas que, por questões de configuração de rede de comunicação, o acesso à mesma estaria indisponível. 
42.8	Dessa forma, caso as licenças do software Safeval tivessem sido efetivamente instaladas na máquina Hosting 127, decerto o backup da mesma garantiria que as referidas licenças estivessem instaladas na máquina Hosting 129.
42.9	O fato do Sr. Ornon, no papel de CGTIC, ter solicitado à empresa RSX a reinstalação das licenças do software não é suficiente para evidenciar a instalação prévia das mesmas. Ademais, não há nenhuma evidência da utilização do software Safeval desde a data da sua suposta instalação, 23/4/2018, até a indisponibilidade do acesso ao Hosting 127, em 17/5/2018.
42.10	Dessa forma, entende-se que devem ser rejeitados os argumentos dos responsáveis em relação à ausência de evidências da instalação das licenças do software Safeval.
Conclusão acerca das alegações de defesa e razões de justificativa apresentadas pelos Srs. Ilton José Fernandes Filho e Ornon de Vasconcelos Mota Júnior
42.11	Tem-se que, conforme o exposto nos itens 34 a 42, supra, que os argumentos trazidos aos autos nas peças 72 e 73 não são suficientes para afastar dos Srs. Ilton José Fernandes Filho e Ornon de Vasconcelos Mota Júnior as irregularidades apontadas no Acórdão 1804/2019-TCU-Plenário. 
Alegações de defesa e razões de justificativa apresentadas pelo Sr. José Ferreira de Sousa Júnior (CPF XXX.685.801-XX) (peças 74, 75, 76, 79, 80 e 81) 
43.	Conforme observa-se nos quadros dos parágrafos 5 e 6, supra, tem-se que o Sr. José Ferreira de Sousa Júnior respondeu tempestivamente à citação e à audiência realizadas no prazo regimental previsto (peças 74-76 e 79-81) . 
44.	A matriz de responsabilização do Relatório de Fiscalização 191/2018 (peça 2, p. 73 e 75) indica que o responsável foi chamado em audiência e citado em decorrência dos achados de auditoria 6 e 7, conforme segue:
Achado 6 - Pesquisa de preços simulada (Item III.2.2 do Relatório) 
	Responsável
	a)  José Ferreira de Sousa Júnior, CPF XXX.338.877-XX, Analista do Seguro Social.

	Conduta
	Na condição de Integrante Administrativo da Equipe de Planejamento da Contratação, responsável pela realização da pesquisa de preços simulada, levou em consideração apenas três preços coletados junto a fornecedores, contrariando os dispositivos legais e a jurisprudência deste Tribunal. A atuação do responsável está materializada nos documentos AR (peça 82, 38-50) e TR (peça 82, p. 53-72) .

Achado 7 - Contratação que causou prejuízo do erário (Item III.2.3 do Relatório) 
	Responsável
	c)  José Ferreira de Sousa Júnior, CPF XXX.338.877-XX, Analista do Seguro Social.

	Conduta
	Na condição de integrante administrativo da equipe de planejamento da contratação, responsável pela pesquisa de preços não cumpriu o determinado pelas normas, em especial ao fato de realizar a pesquisa de preços somente junto aos fornecedores. A atuação do responsável está materializada nos documentos AR (peça 82, 38-50) e TR (peça 82, p. 53-72) .

45.	O responsável argumentou, em suma, que:
a) nos termos da IN 4/2014-SLTI/MP, as atribuições do integrante administrativo são, como o próprio nome diz, meramente administrativas. A função do integrante administrativo é de caráter puramente técnico, de forma que cabe a ele, tão somente, apreciar as minutas que lhe são submetidas e avaliá-las previamente (peça 79, p. 4) ;
b) as atribuições do integrante administrativo, por serem de cunho, em suma, burocráticos, não estão previstas em nenhuma das instruções normativas que regulamentam o processo de contratação de soluções de TI e pesquisa de preços (peça 79, p. 7) ;
c) cabe aos integrantes técnico e requisitante da equipe de planejamento as questões que vão desde a definição e especificação das necessidades de negócio e cálculo de possíveis danos ocasionados em uma futura contratação até a declaração da viabilidade da contratação em si, ponderando e analisando eventuais riscos, enquanto que ao integrante administrativo cabem, tão somente, questões ditas administrativas, que dizem respeito ao andamento do processo (peça 79, p. 7) ;
d) o responsável, atuando na equipe de planejamento como integrante administrativo, não possuía capacidade, tampouco atribuição para executar ou mesmo compreender os documentos confeccionados pelos integrantes técnico e requisitante, em toda sua complexidade (peça 79, p. 8) ;
	e) o agente responsável pela elaboração da requisição foi o Sr. Ilton José Fernandes Filho que ocupava o cargo de Diretor de Atendimento do INSS à época, sendo o mesmo posteriormente indicado para ocupar o cargo de integrante técnico da equipe de planejamento da contratação (peça 79, p. 8) ;
f) a área requisitante remeteu o DOD para a área de TI, a qual, exercendo a sua competência, analisou a pertinência e a possibilidade técnica da solução (peça 79, p. 9) ;
g) não foi responsável por qualquer ato ilícito, pois o mesmo não participou de nenhum ato indicado como ilícito, tais como: pesquisa de preços, seleção de plataforma, do tipo de solução de TI, seleção de fornecedor da solução ou muito menos da confecção do Documento de Oficialização da Demanda peça 79, p. 10) ;
h) as áreas técnicas apontaram a desnecessidade da ferramenta e sua imprestabilidade técnica para o Instituto, entretanto, o ex-presidente do INSS, Sr. Francisco Lopes, passou por cima de diversos pareceres contrários à contratação e, ainda mais, nomeou um servidor de sua confiança para exercer a função de gestor do contrato, Sr. Ornon de Vasconcelos Mota Júnior, e posteriormente assinou o referido contrato sem que houvesse interesse público que o justificasse (peça 7, p. 11) ;
i) o responsável não tinha como atribuição a realização das pesquisas de preços, pesquisas estas que foram realizadas, individualmente, pelo integrante técnico da equipe, Ornon de Vasconcelos Mota Júnior, que ocupava o cargo de integrante técnico da equipe de planejamento da contratação.  O integrante administrativo não pode ser penalizado pois o mesmo não enviou nenhum e-mail ou solicitação de cotação, orçamento ou proposta às empresas do ramo. A responsabilização da conduta desidiosa deve recair unicamente sobre aquele que efetivamente realizou as pesquisas de preços. Tais fatos comprovam-se por meio de todos os e-mails que foram enviados pelo endereço de e-mail do mencionado integrante técnico, todos assinados exclusivamente por ele, solicitando retorno direto para o mesmo endereço de e-mail ou seu ramal direto, conforme documentos constantes da peça 54 do processo TC Processo 015.830/2018-7 (peça 79, p. 13) ;
j) em nenhum momento houve ciência ou concordância dos dois outros integrantes da equipe de planejamento quanto às cotações solicitadas, ou mesmo controle do recebimento dos orçamentos (peça 79, p. 26) ;
k) o entendimento deste Tribunal de Contas, proferido no TC Processo 044.355/2012-2, da relatoria do Exmo. Ministro Vital do Rêgo, é pela ausência de responsabilidade do integrante administrativo no âmbito de pesquisa de preço (peça 79, p. 18-19) :
2.  De acordo com o inciso III do art. 11 da IN SLTI/MP 4/2010, o Integrante Administrativo da Equipe de Planejamento da Contratação não está incluído no rol de responsáveis pela elaboração da Análise de Viabilidade da Contratação, documento no qual deveria estar inserida a análise e comparação de custos dos diferentes tipos de solução  (servidores blade ou servidores em rack) . 
Conclusão 
3. 	Conclui-se que, apesar de não ter sido feita a análise e a comparação de custos entre a solução de servidores blade e a solução de servidores em rack no âmbito do planejamento do Pregão Eletrônico 7/2012, em descumprimento dos incisos II a IV do art. 11 da IN SLTI/MP 4/2010, o Sr. Emerson da Costa Melo, como Integrante Administrativo da Equipe de Planejamento da Contratação, não tinha a responsabilidade de fazê-la. 
4.	Conclui-se, ainda, que o Sr. Emerson da Costa Melo, Integrante Administrativo da Equipe de Planejamento da Contratação, não foi responsável pela irregularidade C.1 (item 54 a 57) porque não era sua atribuição realizar a análise e a comparação de custos.
	l) Neste sentido, em razão de a pesquisa de preços no caso em comento não ter sido realizada pelo integrante administrativo e dado o fato de que a realização das consultas relativas à pesquisa de preços não figurarem dentre suas atribuições, é absolutamente impossível imputar ao responsável conduta não praticada pelo mesmo, a exemplo do precedente colacionado (peça 79, p. 19) .
Análise: Sr. José Ferreira de Sousa Júnior (CPF XXX.685.801-XX) 
46.	Ao contrário do alegado pelo responsável, tem-se que o art. 22, da IN 4/2014-SLTI/MP estabelece que a estimativa de preço da contratação deverá ser realizada pelos integrantes administrativo e técnico para elaboração do orçamento detalhado, composta por preços unitários e fundamentada em pesquisa no mercado, a exemplo de contratações similares, valores oficiais de referência, pesquisa junto a fornecedores ou tarifas públicas. Dessa forma, a responsabilidade do integrante administrativo encontra-se positivada na norma.
47.	Também não se entende procedente o argumento de que o posicionamento desta Corte de Contas é de que não cabe ao integrante administrativo responsabilidade no processo de pesquisa de preços. Isso porque a jurisprudência trazida pelo responsável diz respeito à Análise de Viabilidade da Contratação, a qual, conforme a IN 4/2014-SLTI, art. 12, III, está contemplada no Estudo Técnico Preliminar, atividade de responsabilidade dos integrantes técnico e requisitantes, conforme caput do referido artigo. 
48.	No caso concreto, todavia, apesar do disposto do art. 22 da IN 4/2014, não se encontram nos autos evidências de participação do responsável, na qualidade de integrante administrativo, nos procedimentos de pesquisa de preços durante o planejamento da contratação referente ao Contrato 41/2018.
49.	Conforme se evidencia à peça 83, p. 1-24, todas as solicitações de cotação de preços foram originadas da caixa postal eletrônica do integrante técnico, Sr. Ornon de Vasconcelos Mota Júnior, e todas as respostas foram a ele endereçadas.
50.	Tem-se que o Sr. José Ferreira assinou, em conjunto com os integrantes técnico e requisitante, a Análise de Riscos (peça 82, p. 50) , todavia não há nenhuma outra manifestação formal do integrante técnico nas fases posteriores do processo de contratação. Ressalta-se ainda que todas as manifestações contrárias ao posicionamento da CGTI, o qual alertou riscos e problemas no planejamento da contratação, foram realizadas pelos integrantes técnico e requisitante. Ou seja, não houve a participação do integrante administrativo.
51.	Frente ao exposto, propõe-se que sejam acatados os argumentos trazidos pelo responsável.
Análise: RSX Informática Ltda. (CNPJ 02.873.779/0001-85) ; Lawrence Leite Gomes Barbosa, sócio administrador da empresa RSX Informática Ltda. (CPF 	XXX.225.111-XX) 
52.	  Regularmente citados, nem a empresa RSX nem o Sr. Lawrence Leite Gomes Barbosa compareceram aos autos. Operam-se, portanto, os efeitos da revelia, dando-se prosseguimento ao processo, nos termos do art. 12, § 3º, da Lei 8.443/1992.
53.	Nos processos do TCU, a revelia não leva à presunção de que seriam verdadeiras as imputações levantadas contra os responsáveis, diferentemente do que ocorre no processo civil, em que, na revelia do réu, opera a presunção da verdade dos fatos narrados pelo autor. Dessa forma, a avaliação da responsabilidade do agente não pode prescindir da prova existente no processo ou para ele carreada.
54.	Configurada sua revelia frente à citação deste Tribunal e inexistindo comprovação de que houve a prestação efetiva de serviços em contrapartida aos pagamentos efetuados no âmbito do  Contrato 41/2018, considerados ainda os elementos existentes nos  autos, não  resta alternativa senão dar seguimento ao processo proferindo julgamento sobre os elementos até aqui presentes, que apontam que a atuação dos responsáveis contribuiu para o débito.
55.	Em se tratando de processo em que a parte interessada não se manifestou acerca das irregularidades imputadas, não há elementos para que se possa efetivamente aferir e reconhecer  a ocorrência de boa-fé na conduta do responsável, podendo este Tribunal,  desde logo,  proferir  o julgamento  de mérito conforme combinação dos §§ 2º e 6º do art.  202 do Regimento Interno do TCU.
56.	Esse entendimento está amparado nos Acórdão 133/2015-TCU-Primeira Câmara, Rel. Bruno Dantas; 2.455/2015-1ª Câmara, Rel. Bruno Dantas; 3.604/2015-TCU-1ª Câmara, Rel. Bruno Dantas; 5.070/2015-2ª Câmara, Rel. André De Carvalho; 2.424/2015-TCU-Plenário, Rel.  Benjamin Zymler; 3.542/2019-TCU-1ª Câmara, Rel. Vital Do Rêgo; 2.848/2019-TCU-1ª Câmara, Rel. Marcos Bemquerer; 697/2019-TCU-Plenário, Rel. Walton Alencar Rodrigues e 294/2019-TCU-2ª Câmara, Rel. Augusto Nardes.
57.	Assim, deve a empresa RSX Informática Ltda. responder, solidariamente com o Sr. Lawrence Leite Gomes Barbosa e com os demais responsáveis previamente elencados neste relatório, pelos prejuízos causados ao erário, com a condenação em débito e aplicação da multa prevista no art. 57 da Lei 8.443/1992.
CONCLUSÃO
58.	O Relatório de Fiscalização 191/2018, produzido em sede da fiscalização constante do TC Processo 015.830/2018-7, identificou uma série de irregularidades referentes à contratação e à execução do Contrato 41/2018, firmado pelo INSS com a empresa RSX, as quais motivaram a conversão daqueles autos na presente TCE. Em resumo, foram identificadas três grupos de irregularidades na condução do Contrato 41/2018, quais sejam: 
a) Achado 5 - planejamento meramente formal da contratação com direcionamento para a empresa RSX por meio de adesão à ARP 24/2017 do MI (peça 2, p. 24-29) ;
b) Achado 6 - pesquisa de preços simulada (peça 2, p.29-30) ; e
c)	 Achado 7 - Contratação que causou prejuízo ao erário (peça 2, p. 31-34) .
59.	Regularmente citados e chamados em audiência, todos os responsáveis, à exceção da empresa RSX Informática Ltda. e do Sr. Lawrence Leite Gomes Barbosa, trouxeram seus argumentos tempestivamente aos autos.
60.	A presente instrução teve o objetivo de apresentar a análise das alegações de defesa trazidas pelos responsáveis citados em decorrência do Achado 7 bem como as razões de justificativa trazidas pelos responsáveis referentes aos Achados 5 e 6.
61.	Por meio da análise procedida referente aos responsáveis Francisco Paulo Soares Lopes (Achados 5 e 7; parágrafos 9 a 30) , Ilton Jose Fernandes Filho (Achados 5 e 7; parágrafos 34 a 42) , e Ornon de Vasconcelos Mota Júnior (Achados 5, 6 e 7; parágrafos 34 a 42) concluiu-se que os elementos apresentados pelos responsáveis não foram suficientes para sanear as irregularidades a eles atribuídas, sobre o que se propõe a rejeição de suas razões de justificativa e de suas alegações de defesa.  
62.	Ademais, inexistem nos autos elementos que demonstrem sua boa-fé ou a ocorrência de outros excludentes de culpabilidade. Desse modo, em decorrência das irregularidades referentes ao Achado 7, suas contas devem, desde logo, ser julgadas irregulares, nos termos do art. 202, § 6º, do Regimento Interno/TCU, procedendo-se à sua condenação solidária em débito e à aplicação da multa prevista no art. 57 da Lei 8.443/1992. Propõe-se, ainda, em relação aos Achados 5 e 6 a aplicação da multa prevista no art. 58, inciso III, do mesmo normativo legal.
63.	Considera-se, ainda, em relação aos responsáveis Francisco Paulo Soares Lopes, Ilton Jose Fernandes Filho e Ornon de Vasconcelos Mota Júnior, que devem ser consideradas graves as infrações praticadas pelos mesmos, as quais resultaram no direcionamento da contratação da empresa RSX, na contratação de software desnecessário ao INSS e em dano ao Erário. Dessa forma, nos termos do art. 60 da Lei 8.443/1992, e do art. 270, do RITCU, os referidos responsáveis devem ser inabilitados para o exercício de cargo em comissão e de função de confiança na Administração Pública Federal. 
64.	Em relação ao Sr. Jose Ferreira de Sousa Junior (Achados 6 e 7) , considera-se que os argumentos trazidos aos autos pelo responsável devem ser acatados, uma vez que são suficientes para afastar as responsabilizações a ele apontadas. Desse modo, suas contas devem ser julgadas regulares, dando-lhe quitação plena (parágrafos 43 a 51, supra) . 
65.	Diante da revelia da empresa RSX Informática Ltda. e do Sr. Lawrence Leite Gomes Barbosa, e inexistindo nos autos elementos que permitam concluir pela ocorrência de boa-fé ou de outros excludentes de culpabilidade em suas condutas referentes ao Achado 7, propõe-se que os responsáveis sejam condenados solidariamente em débito, bem como que lhes seja aplicada a multa prevista no art. 57 da Lei 8.443/1992.
PROPOSTA DE ENCAMINHAMENTO
66.	Diante do exposto, propõe-se submeter os autos à consideração superior, para que sejam encaminhados ao gabinete do relator, Ministro-Substituto Augusto Sherman, propondo:
a) com fundamento nos artigos 1º, inciso I, 16, inciso I, 17 e 23, inciso I, da Lei 8.443/1992, c/c os artigos 1º, inciso I, 207 e 214, inciso I, do Regimento Interno/TCU, acolher as alegações de defesa e razões de justificativa e julgar regulares as contas do Sr. Jose Ferreira de Sousa Junior (CPF	XXX.685.801-XX) , dando-lhe quitação plena; 
	b) com fundamento nos arts. 1º, inciso I, 16, inciso III, alíneas 'b' e 'c', e § 2º da Lei 8.443/1992 c/c os arts. 19 e 23, inciso III, da mesma Lei, e com arts. 1º, inciso I, 209, incisos II e III, e § 5º, 210 e 214, inciso III, do Regimento Interno, julgar irregulares as contas dos Srs. Francisco Paulo Soares Lopes (CPF XXX.353.011-XX) , Ilton Jose Fernandes Filho (CPF XXX.866.161-XX) e Ornon de Vasconcelos Mota Júnior (CPF XXX.297.711-XX) , e condená-los, em solidariedade, com a empresa RSX Informática Ltda. (CNPJ 02.873.779/0001-85) e com o Sr. Lawrence Leite Gomes Barbosa, sócio administrador da empresa RSX Informática Ltda. (CPF XXX.225.111-XX) , ao pagamento da quantia a seguir especificada, com a fixação do prazo de quinze dias, a contar das notificações, para comprovarem, perante o Tribunal (art. 214, inciso III, alínea 'a', do Regimento Interno) , o recolhimento das dívidas aos cofres do Tesouro Nacional, atualizadas monetariamente e acrescidas dos juros de mora, calculados a partir das datas discriminadas, até a data dos recolhimentos, na forma prevista na legislação em vigor:
	VALOR ORIGINAL (R$) 
	DATA DA OCORRÊNCIA

	4.600.000,00
	26/4/2018

c) aplicar, individualmente, aos Srs. Francisco Paulo Soares Lopes (CPF XXX.353.011-XX) , Ilton Jose Fernandes Filho (CPF XXX.866.161-XX) e Ornon de Vasconcelos Mota Júnior (CPF XXX.297.711-XX) , bem como à empresa RSX Informática Ltda. (CNPJ 02.873.779/0001-85) e ao Sr.  Lawrence Leite Gomes Barbosa, sócio administrador da empresa RSX Informática Ltda. (CPF XXX.225.111-XX) , a multa prevista no art. 57 da Lei 8.443/1992 c/c no art. 267 do Regimento Interno do TCU, fixando-lhes o prazo de quinze dias, a contar das notificações, para que comprovem, perante o Tribunal, conforme o art. 23, inciso III, da Lei 8.443/1992 c/c no art. 214, inciso III, alínea 'a', do Regimento Interno do TCU, os recolhimentos das dívidas aos cofres do Tesouro Nacional, atualizadas monetariamente desde a data do acórdão até as dos efetivos recolhimentos, se forem pagas após o vencimento, na forma da legislação em vigor;
d) aplicar aos Srs. Francisco Paulo Soares Lopes (CPF XXX.353.011-XX) , Ilton Jose Fernandes Filho (CPF XXX.866.161-XX) e Ornon de Vasconcelos Mota Júnior (CPF XXX.297.711-XX) , individualmente, a multa prevista no art. 58, inciso III, da Lei 8.443/1992 c/c o art. 268, inciso III, do Regimento Interno, fixando-lhes o prazo de quinze dias, a contar das notificações, para comprovarem, perante o Tribunal (art. 214, inciso III, alínea 'a', do Regimento Interno) , os recolhimentos das dívidas aos cofres do Tesouro Nacional, atualizadas monetariamente desde a data do presente acórdão até a dos efetivos recolhimentos, se forem pagas após o vencimento, na forma da legislação em vigor;
e) autorizar, caso requerido, nos termos do art. 26 da Lei nº 8.443, de 1992, e do art. 217 do RITCU, o parcelamento das dívidas fixadas no Acórdão a ser proferido em até 36 (trinta e seis) parcelas mensais e sucessivas, com a atualização monetária e os correspondentes acréscimos legais, esclarecendo aos responsáveis que a falta de pagamento de qualquer parcela importará no vencimento antecipado do saldo devedor, sem prejuízo das demais medidas legais;
f) autorizar, desde logo, nos termos do art. 28, inciso II, da Lei 8.443/1992, a cobrança judicial das dívidas caso não atendidas as notificações;
g) considerar graves as infrações cometidas pelos Srs. Francisco Paulo Soares Lopes (CPF XXX.353.011-XX) , Ilton Jose Fernandes Filho (CPF XXX.866.161-XX) e Ornon de Vasconcelos Mota Júnior (CPF XXX.297.711-XX) , nos termos do art. 60 da Lei nº 8.443, de 1992, e do art. 270, do RITCU, e, assim, inabilitá-los para o exercício de cargo em comissão e de função de confiança na Administração Pública Federal;	
h) encaminhar cópia da deliberação ao Procurador-Chefe da Procuradoria da República no Distrito Federal, nos termos do § 3º do art. 16 da Lei 8.443/1992 c/c o § 7º do art. 209 do Regimento Interno do TCU, para adoção das medidas cabíveis; e comunicar-lhe que o relatório e o voto que a fundamentarem podem ser acessados por meio do endereço eletrônico www.tcu.gov.br/acordaos.'.
2.	Adiante o Parecer do MP/TCU (peça 98) :
"Trata-se de tomada de contas especial instaurada pelo TCU por força do subitem 9.3 do Acórdão 1804/2019-TCU-Plenário, de relatoria de Vossa Excelência, para apurar a responsabilidade de dirigentes do Instituto Nacional do Seguro Social (INSS) , em face de atos antieconômicos identificados na execução do Contrato 41/2018, firmado com a empresa RSX Informática Ltda., que teriam causado prejuízo ao INSS de R$ 4.600.000,00, em valores históricos (peças 6-7) .
Em síntese, o tema examinado pela Corte de Contas naquele julgado foi a contratação de fornecimento de ferramenta de tecnologia da informação (software 'Safeval') mediante adesão do INSS à Ata de Registro de Preços n. 24/2017, resultante do Pregão Eletrônico n. 5/2017, gerenciada pelo então Ministério da Integração Nacional, cujo objeto foi a aquisição de quatro licenças do software Safeval, doze meses de suporte para cada licença, treinamento na solução em uma turma e operação assistida de 14.950 UST (peça 5) . 
Além da instauração da presente TCE, o Acórdão 1804/2019-TCU-Plenário determinou a citação e audiência de 4 gestores do INSS, bem como a citação e a desconsideração da personalidade jurídica da empresa RSX Informática Ltda., solidariamente com seu sócio, pela aquisição de produtos desnecessários, inadequados ou sem utilidade (peça 7, itens 9.1, 9.4 e 9.5) :
	Responsável (citação) 
	Cargo
	
	Francisco Paulo Soares Lopes (CPF XXX.353.011-XX) 
	Presidente do INSS
	
	Ilton Jose Fernandes Filho (CPF XXX.866.161-XX) 
	Diretor de atendimento do INSS 
	
	José Ferreira de Sousa Junior (CPF XXX.685.801-XX) 
	Analista do INSS
	
	Ornon de Vasconcelos Mota Júnior (CPF XXX.297.711-XX) 
	Coordenador-Geral de TI do INSS 
	
	RSX Informática Ltda. (CNPJ 02.873.779/0001-85) 
	Empresa contratada
	
	Lawrence Leite Gomes Barbosa (CPF XXX.225.111-XX) 
	Administrador da empresa contratada
	
	Responsável (audiência) 
	Cargo

	Francisco Paulo Soares Lopes (CPF XXX.353.011-XX) 
	Presidente do INSS

	Ilton Jose Fernandes Filho (CPF XXX.866.161-XX) 
	Diretor de atendimento do INSS

	Jose Ferreira de Sousa Junior (CPF XXX.685.801-XX) 
	Analista do INSS

	Ornon de Vasconcelos Mota Júnior (CPF XXX.297.711-XX) 
	Coordenador-Geral de TI do INSS

Exauridas as providências saneadoras (peça 12) , a Secretaria de Fiscalização da Tecnologia da Informação (Sefti) analisou as respostas das citações e das audiências. No mérito, propôs acolher as alegações de defesa do sr. José Ferreira de Souza Junior, analista do INSS, e julgar irregulares as contas dos demais dirigentes do INSS, da empresa RSX e do sócio administrador. Por fim, propõe a condenação solidária em débito dos responsáveis, a aplicação de multa individual prevista no art. 57 c/c 58, inc. III da Lei 8.443/1992 e a pena de inabilitação para o exercício de cargo na Administração, conforme se extrai da parte final da instrução de mérito (peça 93, p.26) : 
'CONCLUSÃO
58. O Relatório de Fiscalização 191/2018, produzido em sede da fiscalização constante do TC Processo 015.830/2018-7, identificou uma série de irregularidades referentes à contratação e à execução do Contrato 41/2018, firmado pelo INSS com a empresa RSX, as quais motivaram a conversão daqueles autos na presente TCE. Em resumo, foram identificadas três grupos de irregularidades na condução do Contrato 41/2018, quais sejam: 
a) Achado 5 - planejamento meramente formal da contratação com direcionamento para a empresa RSX por meio de adesão à ARP 24/2017 do MI (peça 2, p. 24-29) ;
b) Achado 6 - pesquisa de preços simulada (peça 2, p.29-30) ; e
c) Achado 7 - Contratação que causou prejuízo ao erário (peça 2, p. 31-34) .
59. Regularmente citados e chamados em audiência, todos os responsáveis, à exceção da empresa RSX Informática Ltda. e do Sr. Lawrence Leite Gomes Barbosa, trouxeram seus argumentos tempestivamente aos autos.
60. A presente instrução teve o objetivo de apresentar a análise das alegações de defesa trazidas pelos responsáveis citados em decorrência do Achado 7 bem como as razões de justificativa trazidas pelos responsáveis referentes aos Achados 5 e 6.
61. Por meio da análise procedida referente aos responsáveis Francisco Paulo Soares Lopes (Achados 5 e 7; parágrafos 9 a 30) , Ilton Jose Fernandes Filho (Achados 5 e 7; parágrafos 34 a 42) , e Ornon de Vasconcelos Mota Júnior (Achados 5, 6 e 7; parágrafos 34 a 42) concluiu-se que os elementos apresentados pelos responsáveis não foram suficientes para sanear as irregularidades a eles atribuídas, sobre o que se propõe a rejeição de suas razões de justificativa e de suas alegações de defesa.  
62. Ademais, inexistem nos autos elementos que demonstrem sua boa-fé ou a ocorrência de outros excludentes de culpabilidade. Desse modo, em decorrência das irregularidades referentes ao Achado 7, suas contas devem, desde logo, ser julgadas irregulares, nos termos do art. 202, § 6º, do Regimento Interno/TCU, procedendo-se à sua condenação solidária em débito e à aplicação da multa prevista no art. 57 da Lei 8.443/1992. Propõe-se, ainda, em relação aos Achados 5 e 6 a aplicação da multa prevista no art. 58, inciso III, do mesmo normativo legal.
63. Considera-se, ainda, em relação aos responsáveis Francisco Paulo Soares Lopes, Ilton Jose Fernandes Filho e Ornon de Vasconcelos Mota Júnior, que devem ser consideradas graves as infrações praticadas pelos mesmos, as quais resultaram no direcionamento da contratação da empresa RSX, na contratação de software desnecessário ao INSS e em dano ao Erário. Dessa forma, nos termos do art. 60 da Lei 8.443/1992, e do art. 270, do RITCU, os referidos responsáveis devem ser inabilitados para o exercício de cargo em comissão e de função de confiança na Administração Pública Federal. 
64. Em relação ao Sr. Jose Ferreira de Sousa Junior (Achados 6 e 7) , considera-se que os argumentos trazidos aos autos pelo responsável devem ser acatados, uma vez que são suficientes para afastar as responsabilizações a ele apontadas. Desse modo, suas contas devem ser julgadas regulares, dando-lhe quitação plena (parágrafos 43 a 51, supra) . 
65. Diante da revelia da empresa RSX Informática Ltda. e do Sr. Lawrence Leite Gomes Barbosa, e inexistindo nos autos elementos que permitam concluir pela ocorrência de boa-fé ou de outros excludentes de culpabilidade em suas condutas referentes ao Achado 7, propõe-se que os responsáveis sejam condenados solidariamente em débito, bem como que lhes seja aplicada a multa prevista no art. 57 da Lei 8.443/1992.
PROPOSTA DE ENCAMINHAMENTO
66. Diante do exposto, propõe-se submeter os autos à consideração superior, para que sejam encaminhados ao gabinete do relator, Ministro-Substituto Augusto Sherman, propondo:
a) com fundamento nos artigos 1º, inciso I, 16, inciso I, 17 e 23, inciso I, da Lei 8.443/1992, c/c os artigos 1º, inciso I, 207 e 214, inciso I, do Regimento Interno/TCU, acolher as alegações de defesa e razões de justificativa e julgar regulares as contas do Sr. Jose Ferreira de Sousa Junior (CPF XXX.685.801-XX) , dando-lhe quitação plena; 
b) com fundamento nos arts. 1º, inciso I, 16, inciso III, alíneas 'b' e 'c', e § 2º da Lei 8.443/1992 c/c os arts. 19 e 23, inciso III, da mesma Lei, e com arts. 1º, inciso I, 209, incisos II e III, e § 5º, 210 e 214, inciso III, do Regimento Interno, julgar irregulares as contas dos Srs. Francisco Paulo Soares Lopes (CPF XXX.353.011-XX) , Ilton Jose Fernandes Filho (CPF XXX.866.161-XX) e Ornon de Vasconcelos Mota Júnior (CPF XXX.297.711-XX) , e condená-los, em solidariedade, com a empresa RSX Informática Ltda. (CNPJ 02.873.779/0001-85) e com o Sr. Lawrence Leite Gomes Barbosa, sócio administrador da empresa RSX Informática Ltda. (CPF XXX.225.111-XX) , ao pagamento da quantia a seguir especificada, com a fixação do prazo de quinze dias, a contar das notificações, para comprovarem, perante o Tribunal (art. 214, inciso III, alínea 'a', do Regimento Interno) , o recolhimento das dívidas aos cofres do Tesouro Nacional, atualizadas monetariamente e acrescidas dos juros de mora, calculados a partir das datas discriminadas, até a data dos recolhimentos, na forma prevista na legislação em vigor:
	VALOR ORIGINAL (R$) 
	DATA DA OCORRÊNCIA

	4.600.000,00
	26/4/2018

c) aplicar, individualmente, aos Srs. Francisco Paulo Soares Lopes (CPF XXX.353.011-XX) , Ilton Jose Fernandes Filho (CPF XXX.866.161-XX) e Ornon de Vasconcelos Mota Júnior (CPF XXX.297.711-XX) , bem como à empresa RSX Informática Ltda. (CNPJ 02.873.779/0001-85) e ao Sr.  Lawrence Leite Gomes Barbosa, sócio administrador da empresa RSX Informática Ltda. (CPF XXX.225.111-XX) , a multa prevista no art. 57 da Lei 8.443/1992 c/c no art. 267 do Regimento Interno do TCU, fixando-lhes o prazo de quinze dias, a contar das notificações, para que comprovem, perante o Tribunal, conforme o art. 23, inciso III, da Lei 8.443/1992 c/c no art. 214, inciso III, alínea 'a', do Regimento Interno do TCU, os recolhimentos das dívidas aos cofres do Tesouro Nacional, atualizadas monetariamente desde a data do acórdão até as dos efetivos recolhimentos, se forem pagas após o vencimento, na forma da legislação em vigor;
d) aplicar aos Srs. Francisco Paulo Soares Lopes (CPF XXX.353.011-XX) , Ilton Jose Fernandes Filho (CPF XXX.866.161-XX) e Ornon de Vasconcelos Mota Júnior (CPF XXX.297.711-XX) , individualmente, a multa prevista no art. 58, inciso III, da Lei 8.443/1992 c/c o art. 268, inciso III, do Regimento Interno, fixando-lhes o prazo de quinze dias, a contar das notificações, para comprovarem, perante o Tribunal (art. 214, inciso III, alínea 'a', do Regimento Interno) , os recolhimentos das dívidas aos cofres do Tesouro Nacional, atualizadas monetariamente desde a data do presente acórdão até a dos efetivos recolhimentos, se forem pagas após o vencimento, na forma da legislação em vigor;
e) autorizar, caso requerido, nos termos do art. 26 da Lei nº 8.443, de 1992, e do art. 217 do RITCU, o parcelamento das dívidas fixadas no Acórdão a ser proferido em até 36 (trinta e seis) parcelas mensais e sucessivas, com a atualização monetária e os correspondentes acréscimos legais, esclarecendo aos responsáveis que a falta de pagamento de qualquer parcela importará no vencimento antecipado do saldo devedor, sem prejuízo das demais medidas legais;
f) autorizar, desde logo, nos termos do art. 28, inciso II, da Lei 8.443/1992, a cobrança judicial das dívidas caso não atendidas as notificações;
g) considerar graves as infrações cometidas pelos Srs. Francisco Paulo Soares Lopes (CPF XXX.353.011-XX) , Ilton Jose Fernandes Filho (CPF XXX.866.161-XX) e Ornon de Vasconcelos Mota Júnior (CPF XXX.297.711-XX) , nos termos do art. 60 da Lei nº 8.443, de 1992, e do art. 270, do RITCU, e, assim, inabilitá-los para o exercício de cargo em comissão e de função de confiança na Administração Pública Federal;	
h) encaminhar cópia da deliberação ao Procurador-Chefe da Procuradoria da República no Distrito Federal, nos termos do § 3º do art. 16 da Lei 8.443/1992 c/c o § 7º do art. 209 do Regimento Interno do TCU, para adoção das medidas cabíveis; e comunicar-lhe que o relatório e o voto que a fundamentarem podem ser acessados por meio do endereço eletrônico www.tcu.gov.br/acordaos."   
	Encerrada a instrução de mérito da Sefti, o processo foi encaminhado para manifestação do Ministério Público de Contas. Posteriormente à distribuição do presente processo para o gabinete, a assessoria jurídica do Sr. Francisco Paulo Soares Lopes, ex-Presidente do INSS, solicitou a realização de reunião virtual. Com isso, os advogados do escritório Max & Acunha advogados foram ouvidos por videoconferência em 26/10/2020, oportunidade em que prestaram esclarecimentos sobre a contratação da empresa RSX Informática Ltda. e juntaram memoriais, juntados aos autos (peça 96) .
II
O Ministério Público de Contas da União concorda com a percuciente análise de mérito promovida pela Sefti, e endossa, em essência, a proposta de encaminhamento feita no sentido de julgar irregulares as contas dos responsáveis, condená-los solidariamente em débito, aplicar-lhes a multa do art. 57 da Lei 8.443/1992, aplicar-lhes a pena de inabilitação para o exercício de cargo na Administração, além do acolhimento das alegações de defesa e razões de justificativa do analista do INSS Jose Ferreira de Sousa. 
Adicionalmente, em conformidade com a jurisprudência do TCU, o MP de Contas considera necessário afastar as propostas de multa com previsão no art. 58, inciso III, da Lei 8.443/1992, dando prevalência à manutenção da multa prevista no art. 57 da Lei 8.443/1992 por conta do princípio da absorção, em que a pena do ilícito mais grave absorve a pena do ilícito menos grave (Acórdão 9579/2015-TCU-Segunda Câmara, Relator Min. Vital do Rêgo; Acórdão 2469/2019-TCU-Primeira Câmara, Relator Min. Augusto Sherman) .
No mesmo sentido, ainda em sintonia com a jurisprudência do Tribunal, o Ministério Público de Contas irá propor o arresto de bens de todos os responsáveis, eventualmente condenados em débito pelo Tribunal, antes do trânsito em julgado do processo no âmbito dessa Corte de Contas, conforme preceitua o art. 61 da Lei 8.443/1992, de modo a garantir o resultado útil do processo. 
Com essas considerações preliminares, o Ministério Público passa a tecer breves considerações sobre a responsabilização dos envolvidos com o intuito de contribuir para o deslinde do processo.
Analista de Seguro Social do INSS José Ferreira de Souza (Realizar Pesquisa de Preços) 
Quanto à não responsabilização do analista Jose Ferreira de Sousa, o MP de Contas está de acordo com a análise promovida pela Sefti, pela regularidade das suas contas, uma vez que não restou demonstrado no processo a realização de pesquisa de preços em desconformidade com as normas vigentes durante o planejamento da contratação referente ao Contrato 41/2018. É o que se depreende da instrução de mérito que analisa os argumentos do responsável (peça 93, p.25) : 
'48. No caso concreto, todavia, apesar do disposto do art. 22 da IN 4/2014, não se encontram nos autos evidências de participação do responsável, na qualidade de integrante administrativo, nos procedimentos de pesquisa de preços durante o planejamento da contratação referente ao Contrato 41/2018.
49. Conforme se evidencia à peça 83, p. 1-24, todas as solicitações de cotação de preços foram originadas da caixa postal eletrônica do integrante técnico, Sr. Ornon de Vasconcelos Mota Júnior, e todas as respostas foram a ele endereçadas.
50. Tem-se que o Sr. José Ferreira assinou, em conjunto com os integrantes técnico e requisitante, a Análise de Riscos (peça 82, p. 50) , todavia não há nenhuma outra manifestação formal do integrante técnico nas fases posteriores do processo de contratação. Ressalta-se ainda que todas as manifestações contrárias ao posicionamento da CGTI, o qual alertou riscos e problemas no planejamento da contratação, foram realizadas pelos integrantes técnico e requisitante. Ou seja, não houve a participação do integrante administrativo.
5.1 Frente ao exposto, propõe-se que sejam acatados os argumentos trazidos pelo responsável.' (grifou-se) 
Presidente do INSS Francisco Paulo Soares Lopes (Elaborar e Aprovar a Demanda de TI) 
Quanto à responsabilização do ex-presidente do INSS, o MP de Contas endossa a análise promovida pela Sefti pela irregularidade das suas contas, uma vez que restou evidenciada a participação direta na elaboração e aprovação da demanda de TI, objeto do prejuízo de R$ 4.600.000,00 em valores históricos. Na instrução técnica, que analisou a audiência e a citação do responsável, ficou demonstrado que além de não observar os controles internos da autarquia, o dirigente máximo ignorou pareceres contrários ao prosseguimento da contratação, substituindo, inclusive, o Coordenador-Geral de TI, para poder prosseguir com o ilícito (peça 93, p.13) :
'19. Dessa forma, resta claro que a demanda para aquisição da ferramenta/serviço que motivou a contratação da solução Safeval à empresa RSX por meio do Contrato 41/2018 foi de responsabilidade do Sr. Francisco Paulo Soares Lopes, então presidente do INSS, em afronta ao estabelecido no Regimento Interno daquela autarquia. Ressalta-se que em nenhum momento o responsável solicitou a participação da área regimentalmente competente, Diretoria de Benefícios, no referido processo de contratação.
20. Tem-se, assim que, uma vez que não estava entre as competências, tanto do Presidente do INSS quanto do Diretor de Atendimento, a elaboração de referida demanda, reforça-se o indício de conluio entre esses agentes para direcionamento da adesão à ARP 24/2017 do Ministério da Integração. Além de integrante requisitante, o Sr. Ilton foi nomeado posteriormente o fiscal técnico do contrato, tendo inclusive assinado o Termo de Recebimento Definitivo das licenças do software Safeval (peça 86, p. 169) .
21. Além disso, tem-se que também não deve ser acatado o argumento do Sr. Francisco Paulo Soares Lopes de que seu único ato no processo de contratação da empresa RSX foi encaminhar o DOD. Isso porque, na qualidade de originador da demanda, em conjunto com o Diretor de Atendimento, teve conhecimento dos alertas emitidos e considerações emitidos pela Procuradoria Federal Especializada junto ao INSS (PFE-INSS) e pela CGTIC, conforme abordado nos itens 14, 18 e 23 do parágrafo 7, supra.
22. Tem-se também que o responsável não questionou, em nenhum momento, o fato de, da data de constituição da equipe de planejamento de contratação até a conclusão do Termo de Referência, terem transcorrido apenas três dias úteis. Nesse exíguo período houve a elaboração do ETP (peça 82, p. 10-37) , da Análise de Riscos (peça 82, p. 38-50) , do Termo de Referência e da suposta pesquisa de preços (peça 82, 51-72) .
23. É de se esperar do gestor médio, mesmo sem conhecimento dos detalhes técnicos da contratação, diligência suficiente para, no caso concreto, atentar para a inexequibilidade da realização de planejamento adequado de contratação em tão curto período. Todavia, o Sr. Francisco Paulo Soares Lopes deu prosseguimento à referida contratação sem manifestar-se em relação à essa questão, em mais um indício de direcionamento do processo de contratação para adesão à ARP 24/2017-MI. 
24. Mais ainda, o responsável foi de acordo com o prosseguimento da contratação mesmo após a CGTIC informar categoricamente, em mais de uma oportunidade, que o INSS não dispunha de maturidade técnica, tanto de pessoal quanto em relação à metodologia aplicada, para a absorção da solução contratada, orientando que o processo de contratação deveria retornar à etapa de planejamento para que as falhas fossem corrigidas. Ao invés de atentar para as questões levantadas pela CGTIC, o responsável concordou com as justificativas apresentadas pelo integrante requisitante, que nem mesmo era integrante técnico da equipe de planejamento, como válidas e suficientes para não acatar o posicionamento da área técnica (peça 86, p. 47-50 e  69-62) .
25. Como exemplo dessa prática, tem-se que, em resposta à alegação da CGTIC de que o INSS não dispunha de um sistema de gerenciamento de métricas de serviço, condição essencial para a gestão do contrato a ser assinado, o integrante requisitante informou que tal deficiência poderia ser sanada com a utilização de planilhas eletrônicas. Ora, tal fato evidencia que, de fato, o INSS não dispunha de estrutura para a implementação da solução a ser contratada. Todavia, o Sr. Francisco Paulo Soares Lopes preferiu concordar com a análise e sugestões do integrante requisitante da equipe de contratação em detrimento da análise efetuada pela CGTIC, unidade especializada no tema.
26. Repisa-se que a área de TI foi categórica na informação de que o ETP e o TR não dispunham de instrumentos suficientes para o acompanhamento e a gestão da execução do contrato 41/2018, orientando inclusive que o processo de contratação retornasse à fase de planejamento para avaliação de outras soluções tecnológicas.
27. Ainda em relação à contratação, tem-se que a CGTIC só mudou seu posicionamento de que havia falhas no processo de contratação que impossibilitariam a implementação e a gestão da solução em 27/3/2018 (peça 86, p. 76) , quando teve o seu titular, Sr. Marcelo Genu Beserra, substituído pelo Sr. Ornon de Vasconcelos Mota Júnior, integrante técnico da equipe de planejamento da contratação. Ressalta-se que, conforme exposto no item 20 do parágrafo 7, supra, o Sr. Francisco Paulo Soares Lopes realizou a indicação do mesmo em 19/2/2018, quando a CGTIC já havia se manifestado em 14/2/2018 apontando várias falhas no processo de contratação, tendo o Sr. Ornon de Vasconcelos Mota Júnior sido nomeado para a CGTIC somente em 20/3/2018. 
28. Dessa forma, não procede a alegação do Sr. Francisco de que a indicação do Sr. Ornon para titular da CGTIC ocorreu antes da manifestação daquela unidade que apontou várias falhas no processo de planejamento da contratação. Tal fato, e a mudança na avaliação da CGTIC após a substituição de seu titular, que compunha a equipe de planejamento da contratação, corroboram a existência de conluio entre os responsáveis no presente processo. 
29. Frente a todo o exposto, após a análise dos argumentos trazidos aos autos pelo responsável, confirma-se que o mesmo, na condição de autoridade máxima da organização, atuou em diversas etapas da contratação mesmo sem ser requerido pelas normas. Assim, elaborou e aprovou o DOD (peça 82, p. 1-4) , não observando os controles internos, que poderiam evitar uma série de irregularidades, permitindo que a contratação seguisse mesmo com artefatos que foram criados apenas para atender às formalidades do processo licitatório e dar aparência de legalidade ao processo de planejamento da contratação. Além disso, após dois pareceres técnicos contrários ao prosseguimento da contratação, substituiu o Coordenador-Geral de TI. Por fim, mesmo sem a aprovação do TR pela autoridade competente, autorizou a contratação (peça 57, p. 80) .
30. Entende-se que não procedem as alegações do responsável de que, na condição de Presidente do INSS, como ordenador de despesas do INSS, apenas deu seguimento aos atos necessários para a contratação (peça 59, p. 19-20) . Dessa forma, devem ser rejeitadas as razões de justificativa apresentadas pelo responsável em relação ao Achado 5, bem como os argumentos trazidos aos autos referentes ao Achado 7, tendo o responsável contribuído diretamente para o prejuízo decorrido da contratação.' (grifou-se) 
Diretor Ilton José Fernandes Filho e Coordenador de TI Ornon de Vasconcelos Mota Júnior (Confeccionar artefatos para licitação e realizar pesquisa de preços simulada) 
Quanto à responsabilização dos demais dirigentes do INSS, resta claro no processo a contribuição das suas condutas para engendrar a contratação ilícita da solução de TI para o INSS (Contrato 41/2018) . Dessa forma, os responsáveis não conseguiram esclarecer as seguintes irregularidades apontadas inicialmente pelo TCU e que causaram dano ao erário da ordem de R$ 4.600.000,00 (peça 2, itens 115-184 e peça 93, p.15) :  
a) falta de aprovação pelo Comitê Estratégico de TI;
b) elaboração dos artefatos obrigatórios (DOD, ETP, Análise de Riscos e TR) em tempo extremamente exíguo para o tipo e valor da contratação;
c) definição incorreta da quantidade de licenças a serem adquiridas, contrariando o inciso II do art. 16 da IN 4/2014-SLTI/MP;
d) levantamento de mercado insuficiente para a identificação da melhor solução para as necessidades do INSS, contrariando o disposto nos incisos I, II, III e IV, do art. 12 da IN 4/2014-SLTI/MP;
e) insuficiência do modelo de execução do contrato, contrariando o inciso II do art. 19 da IN 4/2014-SLTI/MP e Inexistência do modelo de gestão de contrato no TR, contrariando o art. 20 da IN 4/2014-SLTI/MP;
f) ausência da assinatura da autoridade competente no TR, o que afronta o § 1º do art. 7º da Lei 8.666/1993;
g) semelhanças entre os artefatos produzidos pela equipe de planejamento da contratação do INSS e os artefatos de planejamento do PE/SRP 5/2017 do Ministério da Integração;
h) indícios de simulação na realização da pesquisa de preços;
i) ausência de evidências de que o software Safeval foi efetivamente instalado.
Por fim, quanto à empresa RSX e ao sócio administrador sr. Lawrence Leite Gomes Barbosa, registre-se que não compareceram aos autos. Dessa forma, configurada a revelia frente à citação promovida por este Tribunal e inexistente nos autos comprovação da boa e regular aplicação dos recursos, não resta alternativa senão dar seguimento ao processo conforme preconiza o art. 12, §3º, da Lei 8.443/1992.
III
Ante o exposto, o Ministério Público de Contas concorda, em essência, com o exame técnico promovido pela Secretaria de Fiscalização da Tecnologia da Informação e propõe ao TCU, com ajustes sublinhados e tachados à proposta de encaminhamento feita na peça 93, p.27:
'considerar revéis os responsáveis RSX Informática Ltda. (CNPJ 02.873.779/0001-85) ; Lawrence Leite Gomes Barbosa  (CPF XXX.225.111-XX) , para todos os efeitos, dando-se prosseguimento ao processo, com fulcro no art. 12, § 3º, da Lei 8.443/1992;
a) com fundamento nos artigos 1º, inciso I, 16, inciso I, 17 e 23, inciso I, da Lei 8.443/1992, c/c os artigos 1º, inciso I, 207 e 214, inciso I, do Regimento Interno/TCU, acolher as alegações de defesa e razões de justificativa e julgar regulares as contas do Sr. Jose Ferreira de Sousa Junior (CPF XXX.685.801-XX) , dando-lhe quitação plena; 
b) com fundamento nos arts. 1º, inciso I, 16, inciso III, alíneas 'b' e 'c', e § 2º da Lei 8.443/1992 c/c os arts. 19 e 23, inciso III, da mesma Lei, e com arts. 1º, inciso I, 209, incisos II e III, e § 5º, 210 e 214, inciso III, do Regimento Interno, julgar irregulares as contas dos Srs. Francisco Paulo Soares Lopes (CPF XXX.353.011-XX) , Ilton Jose Fernandes Filho (CPF XXX.866.161-XX) e Ornon de Vasconcelos Mota Júnior (CPF XXX.297.711-XX) , e condená-los, em solidariedade, com a empresa RSX Informática Ltda. (CNPJ 02.873.779/0001-85) e com o Sr. Lawrence Leite Gomes Barbosa, sócio administrador da empresa RSX Informática Ltda. (CPF XXX.225.111-XX) , ao pagamento da quantia a seguir especificada, com a fixação do prazo de quinze dias, a contar das notificações, para comprovarem, perante o Tribunal (art. 214, inciso III, alínea 'a', do Regimento Interno) , o recolhimento das dívidas aos cofres do Instituto Nacional do Seguro Social, atualizadas monetariamente e acrescidas dos juros de mora, calculados a partir das datas discriminadas, até a data dos recolhimentos, na forma prevista na legislação em vigor:
	VALOR ORIGINAL (R$) 
	DATA DA OCORRÊNCIA

	4.600.000,00
	26/4/2018

c) aplicar, individualmente, aos Srs. Francisco Paulo Soares Lopes (CPF XXX.353.011-XX) , Ilton Jose Fernandes Filho (CPF XXX.866.161-XX) e Ornon de Vasconcelos Mota Júnior (CPF XXX.297.711-XX) , bem como à empresa RSX Informática Ltda. (CNPJ 02.873.779/0001-85) e ao Sr.  Lawrence Leite Gomes Barbosa, sócio administrador da empresa RSX Informática Ltda. (CPF XXX.225.111-XX) , a multa prevista no art. 57 da Lei 8.443/1992 c/c no art. 267 do Regimento Interno do TCU, fixando-lhes o prazo de quinze dias, a contar das notificações, para que comprovem, perante o Tribunal, conforme o art. 23, inciso III, da Lei 8.443/1992 c/c no art. 214, inciso III, alínea 'a', do Regimento Interno do TCU, os recolhimentos das dívidas aos cofres do Tesouro Nacional, atualizadas monetariamente desde a data do acórdão até as dos efetivos recolhimentos, se forem pagas após o vencimento, na forma da legislação em vigor;
d) aplicar aos Srs. Francisco Paulo Soares Lopes (CPF XXX.353.011-XX) , Ilton Jose Fernandes Filho (CPF XXX.866.161-XX) e Ornon de Vasconcelos Mota Júnior (CPF XXX.297.711-XX) , individualmente, a multa prevista no art. 58, inciso III, da Lei 8.443/1992 c/c o art. 268, inciso III, do Regimento Interno, fixando-lhes o prazo de quinze dias, a contar das notificações, para comprovarem, perante o Tribunal (art. 214, inciso III, alínea 'a', do Regimento Interno) , os recolhimentos das dívidas aos cofres do Tesouro Nacional, atualizadas monetariamente desde a data do presente acórdão até a dos efetivos recolhimentos, se forem pagas após o vencimento, na forma da legislação em vigor;
e) autorizar, caso requerido, nos termos do art. 26 da Lei nº 8.443, de 1992, e do art. 217 do RITCU, o parcelamento das dívidas fixadas no Acórdão a ser proferido em até 36 (trinta e seis) parcelas mensais e sucessivas, com a atualização monetária e os correspondentes acréscimos legais, esclarecendo aos responsáveis que a falta de pagamento de qualquer parcela importará no vencimento antecipado do saldo devedor, sem prejuízo das demais medidas legais;
f) autorizar, desde logo, nos termos do art. 28, inciso II, da Lei 8.443/1992, a cobrança judicial das dívidas caso não atendidas as notificações;
g) considerar graves as infrações cometidas pelos Srs. Francisco Paulo Soares Lopes (CPF XXX.353.011-XX) , Ilton Jose Fernandes Filho (CPF XXX.866.161-XX) e Ornon de Vasconcelos Mota Júnior (CPF XXX.297.711-XX) , nos termos do art. 60 da Lei nº 8.443, de 1992, e do art. 270, do RITCU, e, assim, inabilitá-los para o exercício de cargo em comissão e de função de confiança na Administração Pública Federal;	
solicitar, por intermédio do Ministério Público de Contas, que a Advocacia-Geral da União adote as medidas necessárias ao arresto dos bens dos responsáveis, nos termos do art. 61 da Lei nº 8.443, de 1992, e do art. 275 do RITCU, caso não haja, dentro do prazo estabelecido, a comprovação do efetivo recolhimento do débito.
h) encaminhar cópia da deliberação ao Procurador-Chefe da Procuradoria da República no Distrito Federal, nos termos do § 3º do art. 16 da Lei 8.443/1992 c/c o § 7º do art. 209 do Regimento Interno do TCU, para adoção das medidas cabíveis; e comunicar-lhe que o relatório e o voto que a fundamentarem podem ser acessados por meio do endereço eletrônico www.tcu.gov.br/acordaos".
	É o Relatório.

8.1. Daniela da Conceição (58.554/OAB-DF), representando Ornon de Vasconcelos Mota Júnior e Ilton José Fernandes Filho;  
8.2. Fernando José Gonçalves Acunha (21184/OAB-DF), representando Francisco Paulo Soares Lopes;  
8.3. Romildo Olgo Peixoto Júnior (28.361/OAB-DF) e outros, representando José Ferreira de Sousa Júnior.

Procurador Júlio Marcelo de Oliveira.

TOMADA DE CONTAS ESPECIAL. AUDITORIA DO TCU. ADESÃO À ARP. INDICATIVOS DE AUSÊNCIA DE PLANEJAMENTO. DESNECESSIDADE DA CONTRATAÇÃO. CONTAS IRREGULARES. DÉBITO. MULTA. IRREGULARIDADE GRAVE. INABILITAÇÃO. ARRESTO DE BENS.

TOMADA DE CONTAS ESPECIAL (TCE)

Secretaria de Fiscalização de Tecnologia da Informação (Sefti).

Em exame Tomada de Contas Especial instaurada por força do subitem 9.3 do Acórdão 1804/2019-TCU-Plenário, que apreciou auditoria de conformidade tendo por objetivo apurar os indícios de dano ao erário em relação à celebração do Contrato 41/2018, firmado entre o Instituto Nacional do Seguro Social (INSS) e a empresa RSX Informática Ltda.
Referida auditoria também buscou cumprir determinação do Plenário desta Corte, motivada por comunicação por mim realizada, em 16/5/2018, a partir de matéria publicada no jornal O Globo, noticiando possíveis irregularidades em contratação do INSS destinada ao fornecimento de software junto à empresa RSX Informática.
Em síntese, o tema examinado por esta Corte naquele julgado foi a contratação de fornecimento de ferramenta de tecnologia da informação (software "Safeval") mediante adesão do INSS à Ata de Registro de Preços 24/2017, resultante do Pregão Eletrônico 5/2017, gerenciada pelo então Ministério da Integração Nacional, cujo objeto foi a aquisição de quatro licenças do software Safeval, doze meses de suporte para cada licença, treinamento na solução em uma turma e operação assistida de 14.950 UST (peça 5) , resultando na celebração do Contrato 41/2018, em 13/4/2018, sob a cifra de R$ 8.841.000,00, tendo sido efetivamente desembolsada a cifra de R$ 4.600.000,00.
Além da instauração da presente tomada de contas, o Acórdão 1804/2019-TCU-Plenário determinou a citação e audiência de quatro gestores do INSS, bem como a citação e a desconsideração da personalidade jurídica da empresa RSX Informática Ltda., solidariamente com seu sócio, pela aquisição de produtos desnecessários, inadequados ou sem utilidade (peça 7, itens 9.1, 9.4 e 9.5) . 
Assim, a Sefti promoveu citações e audiências dos seguintes responsáveis:
	Responsável (citação) 
	Situação à época dos fatos
	
	Francisco Paulo Soares Lopes
	Presidente do INSS
	
	Ilton José Fernandes Filho
	Diretor de atendimento do INSS
	
	José Ferreira de Sousa Júnior
	Analista do INSS
	
	Ornon de Vasconcelos Mota Júnior
	Coordenador-Geral de TI do INSS
	
	RSX Informática Ltda.
	Empresa contratada
	
	Lawrence Leite Gomes Barbosa
	Administrador da empresa contratada
	
	Responsável (audiência) 
	Situação à época dos fatos

	Francisco Paulo Soares Lopes
	Presidente do INSS

	Ilton José Fernandes Filho
	Diretor de atendimento do INSS

	José Ferreira de Sousa Júnior
	Analista do INSS

	Ornon de Vasconcelos Mota Júnior
	Coordenador-Geral de TI do INSS

Lembro que o Acórdão 1804/2019-TCU-Plenário havia determinado, também, por meio de seu item 9.6, a realização de oitivas das empresas que participaram da pesquisa de preços que subsidiou a adesão à referida ata de registro de preços por parte do INSS, embora o Acórdão 3018/2020-TCU-Plenário, em análise de mérito, tenha deixado de aplicar sanções a elas, dada a inexistência de "evidências suficientes quanto à ocorrência de fraude", requisito exigido pelo artigo 46 da Lei Orgânica.  
Exauridas as providências saneadoras (peça 12) , a Secretaria de Fiscalização da Tecnologia da Informação (Sefti) analisou as respostas das citações e das audiências, lançando aos autos a instrução de peças 93-95. No mérito, a Sefti propôs acolher as alegações de defesa do Sr. José Ferreira de Sousa Júnior, analista do INSS, e julgar irregulares as contas dos demais gestores, da empresa RSX e de seu sócio-administrador, propondo a condenação solidária em débito dos responsáveis, a aplicação de multas individuais previstas nos arts. 57 c/c 58, inciso III, da Lei 8.443/1992 e a pena de inabilitação para o exercício de cargo na Administração dos gestores (peça 93, p. 26) .
O MP/TCU, a despeito de concordar com a essência do encaminhamento instrutório (peça 98) , sugere afastar as propostas de multa com previsão no art. 58, inciso III, da Lei Orgânica - dado o princípio da absorção - e incluir a realização do arresto de bens de todos os responsáveis condenados em débito. 
Brevemente historiado, desde logo adianto que acolho, com ajustes de forma, a proposta uníssona nos autos no sentido de julgar irregulares as contas, condenar os responsáveis em débito e aplicar a multa do artigo 57, com os ajustes suscitados pelo Parquet especializado, naquilo que não colidir com as considerações e apontamentos que passo a tecer.
II
Antes de prosseguir faz-se mister contextualizar, em síntese, os indícios apurados pela auditoria seminal, que motivaram as citações e audiências dos responsáveis. 
À época da auditoria apontou-se que referida contratação não estaria, inicialmente, listada no PDTIC 2018-2019 do INSS, aprovado em 25/1/2018, o que colidia com o disposto na legislação aplicável à época (IN 4/2014-SLTI/MP, art. 4º, caput) . Somente em abril de 2018 a demanda do objeto da contratação em comento teria sido incluída no PDTIC 2018-2019 e, segundo apurado pela Auditoria-Geral do INSS, sem a deliberação do Comitê Estratégico de TI (Ceti) .
Os indícios coligidos à época apontaram também para a não realização efetiva do planejamento da contratação, dadas as significativas falhas nos artefatos exigidos pela legislação, como os indícios de que vários elementos apresentados pelo INSS foram simplesmente transcritos dos documentos do MI, as inconsistências na definição da quantidade de licenças adquiridas e deficiências no levantamento de mercado e o tempo levado para a produção dos artefatos exigidos pela legislação. 
Especificamente em relação ao tempo decorrido, lembro que, da instituição da equipe de planejamento em 22/12/2017 até a conclusão do termo de referência transcorreram apenas três dias úteis, incluindo a elaboração do ETP, da análise de riscos e do próprio TR, além da suposta realização da pesquisa de preços, consoante se observa da detalhada tabela cronológica elaborada pela unidade técnica as páginas 2-6 da instrução de peça 93, transcrita no relatório que acompanha esta proposta de deliberação.
Ademais, a despeito de ter identificado quatro soluções disponíveis no mercado para atender às necessidades do INSS (Redesegura, Code Sonar, Safeval e HPE Security Fortify) , observou-se que o referido levantamento de mercado não possibilitou a verificação das opções que estão disponíveis e a identificação da opção que melhor atenderia às necessidades do INSS.
Como resultado deste processo, a auditoria havia apontado até mesmo a inexistência de evidências de que o software adquirido teria sido efetivamente instalado no ambiente de operação do INSS ou que fora utilizado pelo Instituto. Havia notícias, nos autos, de que o INSS não disporia, nem mesmo, de equipamento próprio para instalação do referido sistema.
Em resumo, foram identificados três grupos de irregularidades na celebração do Contrato 41/2018, quais sejam: 
	a) Achado 5 - planejamento meramente formal da contratação com direcionamento na contratação da empresa RSX por meio de adesão à ARP 24/2017 do MI (peça 2, p. 24-29) ;
	b) Achado 6 - pesquisa de preços simulada (peça 2, p. 29-30) ; e
	c)	 Achado 7 - Contratação que causou prejuízo ao erário (peça 2, p. 31-34) .
Todas estas circunstâncias levaram esta Corte à instauração da presente tomada de contas e a citação dos responsáveis pela "aquisição de produtos desnecessários, inadequados ou sem utilidade", além das audiências.
III
Em relação à empresa RSX e seu sócio administrador, Sr. Lawrence Leite Gomes Barbosa, observo que - embora regularmente citados (peças 24-25; 36-37; 48 e 56; 67-71) - não compareceram aos autos, devendo ser considerados revéis e dar-se seguimento ao processo conforme preconiza o art. 12, §3º, da Lei 8.443/1992.
Adiante passo a examinar as alegações de defesa e razões de justificativa apresentadas pelos demais responsáveis. 
O Sr. Francisco Paulo Soares Lopes, ex-Presidente do INSS, foi ouvido em citação (peça 32) pela "aquisição de produtos desnecessários, inadequados ou sem utilidade, ocasionando dano ao erário no valor de R$ 4.600.000,00", bem como em audiência (peça 14) em razão da ocorrência relacionada "ao planejamento meramente formal da contratação com indícios de direcionamento para a contratação da empresa RSX por meio de adesão à ARP 24/2017 do MI". 
Restou assente que o Documento de Oficialização de Demanda (DOD - peça 82, p. 2-4) explicitou a área requisitante como sendo a Presidência do INSS, tendo o responsável permitido o prosseguimento da contratação mesmo após dois pareceres técnicos em sentido contrário e, ao final, celebrou o contrato mesmo sem a aprovação formal do TR pela autoridade competente.   
O responsável alega que, na verdade, quem elaborou o DOD foi o ex-Diretor da Dirat, Sr. Ilton José Fernandes Filho, e que a alusão à presidência como requisitante deve-se ao fato de aquela diretoria estar vinculada diretamente ao presidente.
A unidade técnica, em seu exame, apontou que competia à Diretoria de Benefícios originar a demanda que culminou na contratação da solução de análise de vulnerabilidade de código, consoante dispõem os arts. 143, I, itens "a" e "f", e 143, V a VI, do Regimento Interno do INSS, pois a ela competiria gerenciamento de bases de dados e do pagamento de beneficiários da Previdência, bem como propor e coordenador ações referentes à prevenção, revisão e correção dos atos praticados com indícios de irregularidades, falhas e inconsistências e propor à CGTIC "melhorias dos sistemas corporativos" relacionados às suas atividades (peça 93, p. 11) .
Com as devidas vênias à Sefti, há que se reconhecer que se está diante de uma solução que é tipicamente voltada ao atendimento de demandas da área de tecnologia da informação, e não de unidade finalística do INSS. A ferramenta contratada seria utilizada, principalmente, pela CGTIC na melhoria dos sistemas informatizados da Autarquia, por meio da análise de vulnerabilidade de código-fonte.
De toda forma, vale esclarecer que não se está a sancionar o Sr. Francisco Paulo Soares Lopes por ato praticado em suposta situação de incompetência, até porque seria possível - atendidos os preceitos legais - a avocação de competências dentro da Autarquia por autoridades de nível hierárquico superior. 
Vale frisar que a origem da demanda em questão, na verdade, aponta para um papel decisivo do responsável no engendramento da contratação em tela. 
Nesse sentido, o Documento de Oficialização de Demanda (DOD - peça 82, p. 2-4) explicita a "área requisitante" como sendo a Presidência do INSS, tendo seu ex-presidente assinado o referido documento na qualidade de requisitante da solução. O Sr. Ilton José Fernandes Filho é apontado - naquele Documento - como integrante requisitante, que, junto ao integrante técnico e ao integrante administrativo, seriam posteriormente responsáveis pela condução do planejamento da contratação da demanda, nos termos previstos na legislação aplicável às contratações de TI.
A indicação do Sr. Ilton José Fernandes Filho como integrante requisitante, nos termos previstos no art. 2º, IV, "c", da IN 4/2014-SLTI/MP, não tem o condão de alterar o fato de que a unidade requisitante da contratação foi a própria Presidência do Instituto (peça 82, p. 2 - "Área Requisitante (Unidade/Setor/Depto) : 01.001 - Presidência do INSS") , tendo o Sr. Francisco Paulo Soares Lopes assinado o DOD e determinado seu encaminhamento à CGTIC (peça 82, p. 4) , o que deu início à "fase de planejamento da contratação", em atenção ao art. 11, caput, da IN 4/2014-SLTI/MP.
Há ainda outras passagens dos autos que apontam para a Presidência do INSS enquanto área requisitante, a exemplo do expediente da CGTIC que sugere a "a avaliação dos apontamentos da equipe do planejamento da contratação e posterior ciência à área Requisitante (presidência do INSS) " (peça 86, p. 46, item 4, g.n.) , como reconhece o próprio responsável (peça 59, p. 18) .
Além disso, em nenhum trecho do DOD consta que a demanda teria se originado na Dirat, como alega o responsável (peça 77, p. 5) , mas sim na Presidência do INSS, não devendo ser acatada tal argumentação.
Igualmente não merece ser acolhida a alegação de que a demanda em questão possuiria impacto sobre o funcionamento do INSS como um todo (sensível para a área de atendimento e com grandes repercussões financeiras) , que visava a corrigir irregularidades que haviam sido constatadas pela própria CGU, a qual "poderia tranquilamente ter surgido na Presidência" (peça 59, p. 7-8) .
Ainda que supostamente louvável a preocupação e envolvimento direto da autoridade máxima da entidade com a adoção de controles tecnológicos sobre processos de desenvolvimento de sistemas, não vislumbro nexo direto de tal contratação com a área de atendimento da Autarquia, pelos motivos acima esposados. 
Além disso, é indiscutível o potencial impacto da contratação sobre o funcionamento do INSS, assim como praticamente todas as contratações logísticas daquela entidade, sendo que tal argumento não socorre o responsável. Tal raciocínio, no limite, acabaria por envolver o responsável, de maneira direta, na requisição de diversas outras contratações logísticas da entidade, o que acabaria por apequenar o papel estratégico da autoridade máxima da entidade e as relevantes atribuições que lhe são conferidas pelo artigo 6º do Regimento Interno do INSS (aprovado pela Portaria MDS 414/2017) .
O raciocínio generalizado de que a contratação da ferramenta teria o condão de sanar falhas no sistema CNIS, que estariam causando prejuízos da ordem de R$ 64 bilhões por ano ao INSS, apontados anteriormente pela CGU, carece de fundamentação lógica, na medida em que não se apontou a espécie de falha (s) de sistema que estaria ocasionando tal prejuízo, a funcionalidade da ferramenta que poderia efetivamente apontar tal falha e o nexo entre elas. Nesta esteira, ainda que se acatasse, por hipótese, todos os benefícios alegados pelo responsável, não se pode perder de vista que a aquisição de ferramentas informatizadas não é a única forma de se atender tal demanda ou que o "Safeval" não seria a única ferramenta com tal funcionalidade.
 Também não merece prosperar a alegação do ex-presidente de que o único ato praticado por ele foi o encaminhamento do DOD para a CGTIC para a adoção das providências pertinentes (peça 59, p. 6) .
Além de ter assinado o DOD enquanto requisitante da solução, o responsável foi o signatário do respectivo contrato (TC Processo 015.830/2018-7, peça 57, p. 152) e encaminhou o processo adiante para a Coordenação-Geral de Licitações e Contratos - CGLCO (peça 86, p. 50) , em 2018, mesmo diante de uma série de questionamentos técnicos, quanto à ausência de maturidade técnica, tanto de pessoal quanto em relação à metodologia aplicada, para a absorção da solução contratada, e de que não dispunha de um sistema de gerenciamento de métricas de serviço.
Mesmo diante de dois alertas - da CGTIC (peça 86, p. 46, item 4, parte final) e da Procuradoria Federal especializada (peça 85, p. 6, item 39, parte final) - no sentido de que o planejamento da contratação fosse avaliado pelo Comitê Estratégico de Tecnologia da Informação do INSS, a contratação foi conduzida adiante, em prejuízo dos cofres da Autarquia.
Assim, não há como se admitir a alegação de que "o único ato praticado pelo Presidente (...) foi o encaminhamento do DOD para a CGTIC para a adoção das providências pertinentes. Nada além disso". 
A despeito de alegar que as manifestações contrárias da CGTIC e da CAOS/CGTIC, consistiam em meros apontamentos de dificuldades na gestão do contrato e que tais pareceres jamais afastaram a necessidade da ferramenta, o que teria sido examinado pela Dirat e chancelado pela CGTIC em sua nova composição (peça 59, p. 19) , é forçoso reconhecer que tais pareceres já apontavam para os riscos relevantes de insucesso da contratação. 
Não se trata de pontos nebulosos da gestão contratual, mas de fundados receios de que os benefícios esperados da contratação não seriam efetivamente colhidos - como, de fato, não foram. 
Nesse sentido, não se pode ignorar, ou simplesmente rebater, a consideração da unidade de arquitetura, operação e soluções do INSS (CAOS - peça 86, p. 45) , chancelada pelo titular da área de TI à época (peça 86, p. 46) , no sentido de que "o INSS não adota as melhores práticas de desenvolvimento e de qualidade. A parcela dos sistemas desenvolvidos na Dataprev utiliza a metodologia desta. Já os desenvolvidos internamente, em sua maioria, não seguem sequer as boas práticas" (g.n.) . 
Em acréscimo, deixaram de ser atendidos tanto o alerta da área técnica como da Procuradoria do INSS no sentido de submeter o planejamento da contratação ao Ceti, o que corrobora a existência de culpa grave do responsável no engendramento da contratação em tela.
Em relação à alegação de que a competência para todas as nomeações no INSS seria exclusiva do Ministro do Desenvolvimento Social e Agrário (MDS) , o que teria sido ratificado pelo então Ministro do Desenvolvimento Social por meio do Ofício 85/2018/GM/MDS (peça 61) , a unidade técnica ressalta que o ex-presidente foi responsável pela indicação do Sr. Ornon de Vasconcelos Mota Júnior, para ocupar o cargo de Coordenador-Geral de Tecnologia da Informação e Comunicações do INSS (CGTIC) , o que ocorreu em 19/2/2018 (peça 59, p. 14) , quando a CGTIC já havia se manifestado apontando falhas no processo de contratação, tendo o Sr. Ornon de Vasconcelos Mota Júnior sido nomeado para a CGTIC somente em 20/3/2018.
De toda forma, vale reconhecer inexistirem evidências do liame causal entre a exoneração do anterior ocupante do cargo e a condução da contratação em tela ou desta com a indicação do Sr. Ornon de Vasconcelos Mota Júnior pelo ex-presidente, o que não elide sua responsabilidade direta pela requisição e contratação da solução. 
Com efeito, as manifestações acostadas pelo responsável (peças 59 e 77) foram insuficientes para afastar a existência de dano ao erário ou para eximir sua responsabilidade, de sorte que acolho a proposta uníssona nos autos no sentido de não acolher a defesa apresentada, julgar irregulares suas contas e aplicar-lhe a multa estabelecida no art. 57 da Lei Orgânica. 
O Sr. Ilton José Fernandes Filho, ex-Diretor de Atendimento do INSS, foi ouvido em citação (peça 33) e em audiência (peça 15) , na condição de Integrante Requisitante da Equipe de Planejamento da Contratação, por ter participado da confecção dos artefatos exigidos pela IN 4/2014-SLTI/MP (DOD, ETP e AR) , bem como o termo de referência.
Igualmente, o Sr. Ornon de Vasconcelos Mota Júnior, gerente da Diretoria de Atendimento - no início da contratação - e Coordenador-Geral de TI do INSS após março de 2018, foi também ouvido em citação (peça 35) e em audiência (peça 17) , em razão de ter assumido a condição de integrante técnico da equipe de planejamento da contratação e participado da confecção dos artefatos exigidos pela IN 4/2014-SLTI/MP, incluindo o estudo técnico preliminar (ETP) e o próprio termo de referência.  
As manifestações de ambos os responsáveis (peças 72-73) , de teor similar, foram devidamente examinadas pela unidade instrutiva (peça 93, p. 15-22) , mostrando-se insuficientes para afastar a ocorrência do dano ao erário e as respectivas responsabilidades pela sua ocorrência. 
Vale reconhecer que, após a elaboração do DOD, em 18/12/2017, o processo de contratação em tela foi encaminhado à CGTIC que, em manifestação de 20/12/2017, da lavra do CGTIC substituto, Sr. Marcelo Genu Beserra (peça 82, p. 5) , informou que a "necessidade da contratação (..) estaria alinhado (sic) ao PDTI do INSS", embora sem apontar claramente a correlação com as ações previstas naquele Plano. 
Lembro, a este respeito, que àquela época vigorava o PDTI 2013/2016, dada sua prorrogação pela Resolução 596/Pres/INSS, de 20/7/2017, pelo prazo de 180 dias ou até a publicação do PDTI 2017/2019, sendo que, segundo apurado pela Auditoria do INSS, este fora sucedido pelo PDTIC 2018/2019, aprovado em 25/1/2018 pela Portaria 16/Pres/INSS (TC Processo 015.830/2018-7, peça 28, p. 10) , tendo a contratação sido incluída no referido Plano Diretor, em abril de 2018. Com efeito, no momento da elaboração do ETP vigorava o PDTI 2013/2016, em virtude de sua prorrogação, e no momento da celebração do contrato vigorava o PDTIC 2018/2019.
Inobstante, não se pode olvidar que a mesma Coordenação-Geral recomendou, em 14/2/2018 (peça 86, p. 46, item 4, parte final) , que o Comitê Estratégico de Tecnologia da Informação do INSS avaliasse a conveniência e oportunidade da contratação, o que não foi atendido. 
A própria Procuradoria Federal Especializada junto ao INSS, mediante Parecer de 11/1/2018 (TC Processo 015.830/2018-7, peça 56, p. 6, item 39) , recomendou que a "Administração se certifique que o planejamento da contratação (..) foi elaborado em harmonia com o PDTI, que alcance o ano de 2017/2018, bem assim que o PDTI esteja alinhado à EGTIC da entidade e ao plano estratégico institucional, tendo sido aprovado pelo Comitê de Tecnologia da Informação da entidade" (g.n.) , o que também deixou de ser atendido.
Portanto, se, por um lado, há breve menção, pela CGTIC, quanto ao alinhamento ao PDTI, por outro a contratação seguiu adiante sem deliberação por parte do Comitê Estratégico de Tecnologia da Informação do INSS, a despeito dos alertas emitidos pelas instâncias técnica e jurídica da Autarquia.
Em relação à exiguidade dos prazos para a elaboração dos artefatos do planejamento da contratação exigidos pela então IN 4/2014-SLTI/MP, os responsáveis alegam, em síntese, que o encaminhamento do DOD à CGTIC se deu em 18/12/2017 (peça 82, p. 02) , sendo que a assinatura do contrato ocorreu somente em 13/4/2018, tendo se passado quatro meses (peça 72, p. 9; peça 73, p. 10) - e não 3 dias úteis. Além disso, asseveram que a legislação não estipulou prazo para elaboração dos referidos documentos, (peça 72, p. 9; peça 73, p. 11) . 
Cumpre salientar que, ainda que o contrato tenha sido celebrado somente em abril/2018 e a oficialização da demanda tenha ocorrido em 18/12/2017 (peça 82, p. 2) , os documentos atinentes ao planejamento da contratação foram elaborados ainda em dezembro/2017, dado que o estudo técnico preliminar, a análise de riscos e o termo de referência foram elaborados em 22/12/2017 (peça 82, p. 11, 39 e 52) , de sorte que a viabilidade da contratação fora examinada e atestada pelos responsáveis durante os três dias úteis. 
Ainda que a legislação não estabeleça prazos de referência para tais atividades, o exíguo prazo apurado é indicativo de que o planejamento não tenha, de fato, ocorrido, até porque a condução de atividades intelectuais, que demandam o levantamento de informações internas e externas ao órgão contratante, associada à concatenação de raciocínios e avaliações-comparativas, exigindo a atuação de profissionais de diversos setores, naturalmente exigem tempo para serem conduzidas.
De toda sorte, a irregularidade, em si, não está nos períodos de tempos observados para as atividades, sendo que tal circunstância é um dos elementos que corroboram a conclusão pela não realização efetiva do planejamento da contratação determinado pela legislação, o que aponta para a existência de culpa grave dos responsáveis. 
58.	Em relação às semelhanças entre os artefatos produzidos pela equipe de planejamento da contratação do INSS e os artefatos de planejamento do PE/SRP 5/2017 do então Ministério da Integração, os responsáveis alegaram, em síntese, prezarem pela fidelidade à ARP do MI, para que não viessem a cometer erros (peça 72, p. 20; e peça 73, p. 21) e que não haveria ilegalidade, já que o INSS estava aderindo à ARP do então Ministério da Integração, em que o produto/serviço era o mesmo, bem como as especificações técnicas e as exigências de eficiência e eficácia do software. 
A este respeito, vale transcrever a análise instrutória no sentido de que (peça 93, p. 19-20) :
40.4	A partir dos argumentos dos responsáveis, evidencia-se que o objetivo do planejamento da contratação foi a adesão à ARP 24/2017-MI, e não a seleção de solução tecnológica que melhor atendesse o INSS, em desacordo com o que estabelece a IN 4/2014. 
40.5	Tem-se que a adesão à ARP deve ser a consequência, e não o motivador do processo de contratação. É o entendimento que se tem a partir do art. 12, I e II, da referida IN 4/2014, que determina a avaliação das diferentes soluções que atendam aos requisitos estabelecidos, abrangendo disponibilização de solução similar em outro ente da administração pública, soluções existentes no Portal do Software Público Brasileiro, e capacidade e alternativas de mercado, inclusive a existência de software livre ou software público, o que não ocorreu no referido processo de planejamento da contratação. (g.n.) 
Em outro giro, os responsáveis asseveram que todos os sistemas desenvolvidos pela Dataprev, mesmo não sendo hospedados no INSS, seriam de responsabilidade da CGTIC (peça 72, p. 12; peça 73, p. 13) , pois é quem fiscaliza e autoriza os pagamentos à Dataprev, de sorte que a ferramenta "SafeVal" seria utilizada em todas estas situações.
A este respeito, a Sefti destaca que o próprio ETP previa que o software seria utilizado para "auditoria no código-fonte das aplicações desenvolvidas, internalizadas e mantidas pelo INSS" (peça 82, p. 13, item 3.5) não tendo sido explicitada, no estudo técnico preliminar, tal utilização da ferramenta. 
Acresço que os responsáveis não comprovaram que o processo de desenvolvimento de software adotado pela Dataprev - PD Dataprev, exigido contratualmente - deixava de contemplar a realização dos referidos testes, o que corrobora o raciocínio no sentido de que a contratação fora realizada sem que fossem adequadamente avaliados os benefícios efetivos para a organização.
Em relação à ausência de evidências de que o software Safeval foi efetivamente instalado, os responsáveis alegam que a instalação teria sido realizada na máquina Hosting 127 e, após serem instaladas, o servidor ficou indisponível, tendo a empresa RSX sido notificada do problema e instada a proceder à reinstalação das referidas licenças (peça 72, pp. 25 e 27) , sendo que a reinstalação fora impedida pela suspensão do contrato em 23/5/2018. Nesse sentido, aduzem que a CGTIC teria encaminhado mensagem eletrônica em 8/5/2018 informando sobre a inacessibilidade do hosting 127 (perda do servidor) e que auditoria feita pelo INSS afirmou que, em 22/5/2018, foi emitido o Ofício 55/CGTIC/INSS para a empresa RSX solicitando averiguação do motivo pelo qual houve a perda do servidor e solicitando a reinstalação das licenças (peça 72, p. 25; e peça 73, p. 30) .  
Em relação ao backup do hosting 127, asseveram que a Dataprev informou sobre o problema no referido servidor em 23/4/2018 e que o mesmo se encontrava isolado desde 17/5/2018, sendo que foi feito o backup do mesmo no Hosting 129, de sorte que, quando foi feita auditoria na máquina Hosting 129, era de se esperar que as licenças não estariam instaladas, pois já haviam ocorrido os problemas com o servidor Hosting 127 e o backup já havia sido feito nesta mesma máquina.
A este respeito, vale frisar que os responsáveis não trazem nenhuma evidência de que as licenças de software foram instaladas na máquina Hosting 127. Os autos apontam que o Termo de Recebimento Definitivo teria sido elaborado em 23/4/2018 (peça 86, p. 169) , sendo que os documentos anexados ao Termo de Recebimento Definitivo (peça 86, p. 170-180) , elaborados pela empresa contratada em 19/4/2018 (peça 86, p. 173) , apontam para uma instalação de licenças do software Safeval, mas não demonstram que o software licenciado foi instalado no ambiente de operação do INSS.
Em relação aos supostos problemas operacionais no hosting 127, consta informação da Dataprev de que, apesar de a máquina Hosting 127 se encontrar isolada desde 17/5/2018, foi realizado o backup do referido equipamento, naquela mesma data, na máquina Hosting 129 (peça 72, p. 26) . 
A este respeito, a Sefti registra que "o fato de a máquina Hosting 127 estar isolada não implica que os dados da mesma foram corrompidos, mas apenas que, por questões de configuração de rede de comunicação, o acesso à mesma estaria indisponível". Assim, caso houvesse sido realizado um backup após a instalação, a cópia de segurança garantiria que as referidas licenças estivessem instaladas na máquina Hosting 129.
Com efeito, escorando-me na análise técnica da Sefti, é possível concluir que persiste a inexistência de evidências de que houve a efetiva instalação do software adquirido no ambiente do INSS.
Ante o exposto, remanescem inexplicadas as graves irregularidades observadas na auditoria seminal quanto à ocorrência de ato antieconômico, em decorrência da realização de contratação sem a avaliação das necessidades da entidade, mesmo diante de alertas expedidos pelas áreas técnica e jurídica, sem a adequada comparação com outras alternativas capazes de atender à suposta necessidade e com fortes indícios de que não foi precedida de planejamento.
O Sr. José Ferreira de Sousa Júnior, analista do INSS, foi ouvido em audiência (peça 16) e em citação (peça 34) , em razão de sua atuação enquanto Integrante Administrativo da Equipe de Planejamento da Contratação, responsável pela realização da pesquisa de preços com indícios de simulação, levando em consideração apenas três preços coletados junto a fornecedores.
Consoante alegado pelo responsável (peça 74) e reconhecido pela unidade técnica (peça 93, p. 25) , ao fim e ao cabo não restou demonstrada, nos presentes autos, a efetiva participação do Sr. José Ferreira de Sousa Júnior na realização de pesquisa de preços discutida, porquanto todas as solicitações de cotação de preços foram originadas da caixa postal eletrônica do integrante técnico, Sr. Ornon de Vasconcelos Mota Júnior, e todas as respostas foram a ele endereçadas (peça 83, p. 1-23) . Além disso, dos artefatos do planejamento da contratação previstos na legislação em vigor à época, o responsável assinou, em conjunto com os integrantes técnico e requisitante, apenas a Análise de Riscos (peça 82, p. 50) , não havendo outra manifestação formal do integrante técnico em outras fases do processo de contratação. 
Com efeito, ante a ausência de comprovação de atuação decisiva do responsável, entendo que, em ligeira divergência com as instâncias predecessoras, o responsável deve ser excluído da presente relação processual. 
Em relação aos Srs. Francisco Paulo Soares Lopes, Ilton José Fernandes Filho e Ornon de Vasconcelos Mota Júnior, endosso a proposta instrutória no sentido de consideradas graves as infrações praticadas, nos termos previstos no art. 60 da Lei 8.443/1992 e do art. 270, do RITCU, devendo os responsáveis serem inabilitados para o exercício de cargo em comissão e de função de confiança na Administração Pública Federal pelo prazo de cinco anos. As condutas em tela resultaram, ao fim e ao cabo, no direcionamento da contratação da empresa RSX, por meio de adesão à ARP, e na contratação de ferramenta informatizada desnecessária ao INSS, resultando na prática de ato antieconômico.
Considerando a gravidade das condutas e, ainda, o possível risco de frustração à futura ação executiva, acolho a proposta do MP/TCU no sentido de determinar o arresto de bens de todos os responsáveis condenados em débito, conforme preceitua o art. 61 da Lei 8.443/1992, de modo a garantir o resultado útil do processo.
Por fim, acolho ainda a sugestão do Parquet especializado deixando de acatar a proposta instrutória de aplicação da multa prevista no art. 58, inciso III, da Lei 8.443/1992, por considerar esta absorvida pela multa prevista no art. 57 da mesma Lei, nos termos da jurisprudência desta Casa (a exemplo do Acórdão 2469/2019-TCU-Primeira Câmara, de minha relatoria) .
IV
Vale registrar que a apresentação de nova manifestação por parte do Sr. Francisco Paulo Soares Lopes (peça 96) , mencionada no Parecer de peça 98, não tem o condão de alterar o juízo formulado na presente deliberação.
Por fim, destaco que deixo de carrear para a minuta de acórdão a proposição instrutória de autorizar-se, desde já, o parcelamento das dívidas imputadas, tendo em vista entender tratar-se de providência que somente deve ser adotada em face de solicitação do interessado. 
	Ante o exposto, manifesto-me por que o Tribunal aprove o acórdão que ora submeto à deliberação deste Colegiado.
TCU, Sala das Sessões, em 28 de julho de 2021.
AUGUSTO SHERMAN CAVALCANTI 
Relator

O e. Ministro Bruno Dantas apresenta, nesta oportunidade, Voto Revisor no qual manifesta sua discordância com a proposta que encaminhei a este Colegiado de condenação do então Presidente do INSS, Sr. Francisco Paulo Soares Lopes, embora acompanhe as demais análises empreendidas. 
Com as máximas vênias, entendo que existem, nos autos, em abundância, evidências indicativas da responsabilidade direta do Sr. Francisco Paulo Soares Lopes no engendramento da contratação em tela.
II
Inicialmente, considero oportuno registrar que o fato de a presente tomada de contas especial ter origem em processo de fiscalização não tem o condão de alterar a distribuição do ônus da prova, natural de processos desta natureza.
Como cediço, o parágrafo único do art. 70 da Constituição Federal atribui ao gestor público o dever de comprovar a boa e regular aplicação dos recursos que lhe são confiados, o que ocorre mediante a prestação de contas. A partir deste raciocínio, pode-se concluir que, nos processos de contas, a regra básica é de que o ônus da prova recai sobre aquele que presta contas.
No mesmo sentido pode-se mencionar, ainda, o disposto no art. 93 do DL 200/1967, pugnando que "Quem quer que utilize dinheiros públicos terá de justificar seu bom e regular emprego na conformidade das leis, regulamentos e normas emanadas das autoridades administrativas competentes". 
Este mesmo entendimento encontra-se consagrado na jurisprudência desta Casa, a exemplo daquilo que restou consignado no Acórdão 276/2010-TCU-Plenário, entre tantos outros. Para não me alongar neste aspecto, cito o Acórdão 2435/2015-TCU-Plenário, que traz, como enunciado de jurisprudência associado, a conclusão de que "É dever do gestor público, em especial em tomada de contas especial, trazer elementos probatórios consistentes, coerentes e suficientes, que demonstrem, de forma inequívoca, o bom e correto emprego das verbas geridas, de acordo com as normas pertinentes.
Tal distribuição do ônus da prova é observada, portanto, no exercício de competência constitucional desta Casa, estabelecida no inciso II do art. 71 da Carta Magna, seja julgando as "contas dos administradores e demais responsáveis por dinheiros, bens e valores públicos", seja julgando "as contas daqueles que derem causa a perda, extravio ou outra irregularidade de que resulte prejuízo ao erário público".
Nesse sentido, entendo não haver espaço para que o raciocínio derivado do art. 70, parágrafo único, da Constituição Federal seja infirmado a depender da origem da tomada de contas especial (TCE) . Consignar de modo contrário resultaria na conclusão paradoxal de que tomadas de contas especiais instauradas por esta Casa se sujeitassem a regras de distribuição do ônus da prova mais rígidas que naquelas TCEs instauradas por outros entes públicos, como nos casos de convênios.
Ressalto, ainda, que o próprio artigo 47 da Lei Orgânica, ao dispor sobre a conversão do processo de fiscalização em tomada de contas especial não tece qualquer ressalva a este respeito.
Em relação ao presente caso, faz-se mister relembrar que o processo de tomada de contas especial não constituiu consequência automática da realização de fiscalização pela Secretaria desta Casa, uma vez que a TCE somente foi instaurada a partir de deliberação do Plenário (Acórdão 1804/2019-TCU-Plenário) , que entendeu existentes fundados indícios da ocorrência de dano ao erário e de outras irregularidades graves que gravitam em torno da contratação em questão. Pela clareza, permito-me transcrever excerto do relatório de auditoria, em que se sintetizam as irregularidades constatadas na contratação em questão:
150. Diante do exposto, fica evidente que o planejamento dessa contratação esteve viciado desde o seu início, desrespeitando todos os controles internos do processo de contratação, com:
150.1. a falta de aprovação pelo Comitê Estratégico de TI; 
150.2. a elaboração dos artefatos obrigatórios (DOD, ETP, Análise de Riscos e TR) em tempo extremamente exíguo para o tipo e valor da contratação; 
150.3. a definição incorreta da quantidade de licenças a serem adquiridas, contrariando o inciso II do art. 16 da IN 4/2014-SLTI/MP; 
150.4. o levantamento de mercado insuficiente para a identificação da melhor solução para as necessidades do INSS, contrariando o disposto nos incisos I, II, III e IV, do art. 12 da IN 4/2014-SLTI/MP;
150.5. a insuficiência do modelo de execução do contrato, contrariando o inciso II do art. 19 da IN 4/2014-SLTI/MP;
150.6. a inexistência do modelo de gestão de contrato no TR, contrariando o art. 20 da IN 4/2014-SLTI/MP; e
150.7. a ausência da assinatura da autoridade competente no TR, o que afronta o § 1º do art. 7º da Lei 8.666/1993.
151. Diante de tantas irregularidades, propõe-se a anulação do Contrato 41/2018 do INSS, por descumprir o § 1º do art. 7º da Lei 8.666/1993; e os arts. 12, I a IV, 16, II, 19, II e 20 da IN 4/2014-SLTI/MP.
 (..) 
III.2.2. Pesquisa de preços simulada
 (..) 
III.2.3. Contratação que causou prejuízo ao erário
III
Em relação ao contexto fático que se coloca, friso que além da Presidência do INSS ter sido a "área requisitante" da contratação, o ex-presidente assinou o Documento de Oficialização de Demanda, em 18/12/2017 (peça 82, p. 2) , na qualidade de requisitante da solução (peça 82, p. 4) . No referido documento consta, inclusive, o endereço de e-mail e a matrícula do Sr. Francisco Paulo Soares Lopes no campo de "identificação da área requisitante" (peça 82, p. 2) . 
Uma vez que a contratação era de uma ferramenta específica da área de TI (e não de governança geral) , a requisição direta do ex-presidente não encontra respaldo administrativo, até porque não é a presidência que tem conhecimento técnico específico de TI para proceder a tal requisição. 
Para se ter ideia, referida ferramenta tem por objetivo analisar a qualidade do código-fonte das aplicações desenvolvidas pelo INSS, gerando relatórios que apontam, por exemplo, que determinados trechos do código-fonte possuem defeitos de implementação (code smell) , que não se utilizou o tipo adequado de variável, que existem vulnerabilidades de segurança, a exemplo de fragilidades relacionadas a SQL Injection.
O requisitante, pela regulamentação, deve ser quem usa a ferramenta e está diretamente ligado ao serviço que esta apoiará. 
Estamos diante da requisição para a aquisição de objeto de elevado viés tecnológico, a ser utilizado nas atividades de desenvolvimento e manutenção de sistemas, tipicamente do interesse das áreas de TI, não se trata de ferramenta de governança geral que poderia estar a cargo da presidência do INSS, de modo que, a meu ver, houve uma interferência direta do ex-presidente na contratação, ilegítima, inconveniente e desnecessária.
O Documento de Oficialização da Demanda não deixa dúvida de que o "requisitante" foi o ex-presidente e a "área requisitante" foi a Presidência e não Diretoria de Atendimento (Dirat) . 
A indicação do ex-Diretor de Atendimento do INSS, Sr. Ilton José Fernandes Filho, como integrante requisitante da equipe de planejamento da contratação - que se deu em atendimento ao disposto no art. 11, inciso IV, da então IN 4/2014-SLTI/MP - é escolha direta do ex-presidente e não afasta, de modo algum, a circunstância acima. 
A assinatura do ex-presidente como "requisitante" da contratação afasta a possibilidade de que a Presidência do INSS poderia ter figurado, apenas a título formal, como unidade requisitante do DOD, no lugar da Diretoria de Atendimento. 
Destaco ainda expediente da CGTIC, de 14/2/2018, que propõe "a avaliação dos apontamentos da equipe do planejamento da contratação e posterior ciência à área Requisitante (presidência do INSS) " (peça 86, p. 46, item 4, g.n.) , o que corrobora o fato de que o requisitante da solução seria, de fato, o ex-presidente da entidade.  
Além de ter requisitado a contratação em dezembro de 2017, o Sr. Francisco Paulo Soares Lopes encaminhou o processo adiante para a Coordenação-Geral de Licitações e Contratos - CGLCO, já no ano de 2018, manifestando-se na qualidade de Presidente do INSS (peça 86, p. 50) , mesmo diante de questionamentos técnicos quanto à continuidade da contratação. 
Não bastassem tais atuações, o responsável foi o próprio signatário do respectivo contrato (TC Processo 015.830/2018-7, peça 57, p. 152) . 
Não obstante o valor significativo de R$ 8 milhões, a avença apresente baixa materialidade comparativamente ao orçamento global do INSS o que indica, no âmbito do INSS, a possibilidade de delegação de competência do ordenador de despesa para a assinatura de contratos até determinada alçada, inclusive para a administração central em Brasília/DF, fazendo uso da possibilidade aventada no artigo 9º e no art. 76, inciso XIV, do Regimento Interno vigente à época (peça 89) .
No presente caso observa-se que a avença foi assinada diretamente pelo Sr. Francisco Paulo Soares Lopes (TC Processo 015.830/2018-7, peça 57, p. 152) , apesar do baixo valor relativo, o que é mais um indício da interferência direta do ex-presidente na contratação.
Destarte, entendo que o ex-presidente deve ser responsabilizado por ter proposto a contratação, determinado seu prosseguimento e assinado o contrato em epígrafe, requisitando ferramenta de TI elevadamente específica, que não se insere como de governança geral, que ao final não foi utilizada pela entidade, resultando na prática de ato antieconômico.
De mais a mais, destaco que, a partir da oficialização da demanda pela Presidência da entidade em 18/12/2017 (peça 82, p. 2) , todos os documentos atinentes ao planejamento da contratação exigidos pela legislação (estudo técnico preliminar, a análise de riscos e o termo de referência - peça 82, p. 11, 39 e 52) , os quais respaldaram a conclusão pela viabilidade da contratação, foram elaborados em apenas três dias úteis. 
Tal exiguidade de prazo, além de indicar a possibilidade de interferência direta da autoridade no prosseguimento da contratação, importa a não realização efetiva do planejamento da contratação, corroboradas pelas significativas falhas nos artefatos exigidos pela legislação, como, por exemplo, os indícios de que vários elementos apresentados pelo INSS foram simplesmente transcritos dos documentos do MI, as inconsistências na definição da quantidade de licenças adquiridas e deficiências no levantamento de mercado e o tempo levado para a produção dos artefatos exigidos pela legislação. Ambas as circunstâncias indicam que o processo de contratação não seguiu o ritmo normal das contratações de TI do INSS, podendo significar interferência indevida na contratação.
Corroborando ainda a interferência indevida, friso que a referida contratação, ocorrida a partir da adesão do INSS à ARP, foi efetivada sem a aprovação pelo Comitê de Tecnologia da Informação da entidade (Ceti) , a despeito de recomendação constante do Parecer de 11/1/2018 da Procuradoria Federal Especializada junto ao INSS (TC Processo 015.830/2018-7, peça 56, p. 6, item 39) .
Outra circunstância que merece ser ponderada diz respeito ao contexto em que se apresenta a empresa contratada, provavelmente partícipe de um esquema de corrupção em contratos de TI a partir de uma ata de registro de preços, algo lamentavelmente comum à época, razão pela qual permito-me repisar excerto do Voto condutor do Acórdão 1804/2019-TCU-Plenário, in verbis:   
69.	Neste contexto, não se pode também olvidar das notícias publicadas na mídia , quanto a indícios de ausência de capacidade técnica da empresa contratada, em razão da localização de sua sede e da reduzida quantidade de empregados. 
70.	Quanto à sede da empresa, as informações constantes dos autos e aquelas disponíveis nos sistemas informatizados desta Corte indicam ao menos três domicílios empresariais, todos em Brasília/DF, um dos quais coincidindo com aquele apontado pelas reportagens acima mencionadas, a exemplo da qualificação constante da peça 58, p. 2, no qual funcionaria depósito de bebidas, de propriedade de seu sócio-administrador (peça 58, p. 35) . 
71.	Os outros dois endereços apontam para domicílio constante do Setor Hoteleiro Norte, em Brasília/DF - consoante instrumento de contrato celebrado com a Funasa (peça 61, p. 1) e propostas enviadas pela empresa nos anos de 2017 e 2018 (peça 103, p. 2; peça 57, p. 108) - bem como endereço localizado no Setor de Rádio e Televisão Sul (SRTVS) - dados da Receita Federal.
72.	A este respeito a empresa havia se manifestado (peça 35, p. 4-17) , junto ao INSS, defendendo que a coexistência de múltiplas atividades econômicas no mesmo imóvel não caracteriza ilegalidade ou faz prova de que é "empresa de fachada" e que as atividades empresariais da RSX ocorrem também em outras salas, inclusive para apoio a reuniões e treinamentos.
73.	Embora a utilização de imóvel com múltiplas finalidades não constitua prova de irregularidades administrativas, à luz das irregularidades acima sintetizadas, entendo que tais justificativas são insuficientes para afastar, na presente etapa processual, a necessidade de citação da empresa pela integralidade do prejuízo percebido pelos cofres públicos.
74.	No que se refere à quantidade de empregados, consultas à RAIS indicam que, no ano de 2017, quando sagrou-se vencedora na licitação e fora contratada pelo Ministério da Integração Nacional, a empresa possuía apenas quatro empregados, com remuneração total de cerca de R$ 5 mil mensais - mesma quantidade de empregados observada no ano de 2016.
75.	A partir de consultas detalhadas à RAIS, pode-se observar que tal força de trabalho é composta por um "gerente administrativo", um "auxiliar de contabilidade" e dois "Analista de desenvolvimento de sistemas", os quais aparentam ser irmão e ascendente - com 74 anos - do sócio-administrador.
76.	Tais constatações infirmam a justificativa da empresa RSX no sentido de que a maioria de seu "corpo técnico" atuaria "diretamente dentro das empresas", sem estarem vinculados à sua sede física (peça 35, p. 13) .  - g.n.
Os elementos acima evidenciam que o ex-Presidente atuou decisivamente na efetivação da contratação em tela, participando formalmente do início ao final da contratação, eis que foi o responsável por sua requisição (peça 82, p. 2) embora não devesse, determinou seu prosseguimento apesar de pareceres técnicos contrários (peça 86, p. 50) e, ao final, efetivou-a, com a assinatura do contrato, que possivelmente deveria estar na alçada de autoridades administrativas inferiores (TC Processo 015.830/2018-7, peça 57, p. 152) .
Com efeito, com vênias por dissentir de Sua Excelência, entendo que as justificativas prestadas pelo Sr. Francisco Paulo Soares Lopes não tiveram o condão de afastar sua responsabilidade, considerando as fartas evidências de atuação direta do responsável em diversos momentos da contratação.
TCU, Sala das Sessões, em tagDataSessao. 
AUGUSTO SHERMAN CAVALCANTI 
Relator